---
title: "Exploration liste taxonomique"
output: html_document
date: "2025-06-18"
---

Liste taxonomique macro-invertébrés :

-   272 taxons différents
-   28 groupes taxonomiques différents

Voici ce qui a été fait :

-   abondance de chaque taxons (pour chaque station et année)

-   abondance relative de chaque taxon (pour chaque station et année)

-   abondance totale (pour chaque station et année)

-   abondance totale moyenne

-   richesse spécifique (pour chaque station et année)

-   richesse moyenne

-   contribution relative des ordres à la richesse (pour chaque station et année)

-   contribution moyenne par ordre

-   cartes des tendances (abondance totale, richesse taxonomique, abondances relatives EPT, Diptères, Gammares, Chironomes)

## 1) Abondance

```{r, echo=FALSE, warning=FALSE, message=FALSE, fig.width=20, fig.height=8, fig.align='center', fig.cap= "Fig.1 : Evolution de l'abondance totale par station"}

library(ggplot2)
library(tidyverse)

load(file="../Data/liste_taxon_ajout.Rdata")

abondance_par_station_annee <- liste_taxon_ajout %>% 
  group_by(code_station_hydrobio,libelle_station_hydrobio, annee, Cd_Taxon_norm, Lb_Taxon,GroupTaxo, longitude, latitude) %>% 
  summarise(abondance = sum(resultat_taxon), .groups = "drop")


#On calcule l'abondance relative 

abondance_relative <- abondance_par_station_annee %>% 
  group_by(code_station_hydrobio, annee) %>% 
  mutate(total_abondance = sum(abondance, na.rm = TRUE),
  abondance_rel = abondance / total_abondance) %>% 
  ungroup()

abondance_relative <- abondance_relative %>% 
  mutate(pourcentage = 100 * abondance / total_abondance)

ggplot(abondance_relative, aes(x = annee, y = total_abondance, color = code_station_hydrobio,
                          group = code_station_hydrobio)) + geom_line() + geom_point() +
  labs(title = "Evolution de l'abondance totale par station",
       x = "Année",
       y = "Abondance totale",
       color = "station") +
  theme_minimal()


```

```{r,  echo=FALSE, warning=FALSE, message=FALSE, fig.width=5, fig.height=5, fig.align='center', fig.cap= "Fig.2 : Evolution annuelle de l'abondance totale moyenne"}

abondance_relative %>%
  distinct(code_station_hydrobio, annee, total_abondance) %>%
  group_by(annee) %>%
  summarise(abondance_moy = mean(total_abondance, na.rm = TRUE)) %>%
  ggplot(aes(x = annee, y = abondance_moy)) +
  geom_line(color = "blue") +
  geom_point(color = "blue") +
  labs(
    title = "Evolution annuelle de l'abondance totale moyenne",
    x = "Année", y = "Abondance totale moyenne"
  ) +
  scale_x_continuous(breaks = seq(2013, 2023, by =1)) +
  theme_minimal()
```

### 1.1) Evolution de l'abondance relative des EPT

Une fois le pourcentage d'EPT par station et par année calculé via l'abondance, nous en déterminons la valeur moyenne et traçons l'évolution.

```{r, echo=FALSE, warning=FALSE, message=FALSE, fig.width=5, fig.height=5, fig.align='center', fig.cap= "Fig.3 : Evolution annuelle du % EPT moyen"}

ept_par_station_annee <- abondance_relative %>%
  filter(GroupTaxo %in% c("Ephemeroptera", "Plecoptera", "Trichoptera")) %>%
  group_by(code_station_hydrobio, annee) %>%
  summarise(abondance_EPT = sum(abondance, na.rm = TRUE), .groups = "drop")

abondance_EPT <- abondance_relative %>%
  left_join(ept_par_station_annee, by = c("code_station_hydrobio", "annee")) %>%
  mutate(pourcentage_EPT = 100 * abondance_EPT / total_abondance)

abondance_EPT %>%
  distinct(code_station_hydrobio, annee, pourcentage_EPT) %>%
  group_by(annee) %>%
  summarise(pourcentage_EPT_moy = mean(pourcentage_EPT, na.rm = TRUE)) %>%
  ggplot(aes(x = annee, y = pourcentage_EPT_moy)) +
  geom_line(color = "#D55E00") +
  geom_point(color = "#D55E00") +
  labs(
    title = "Évolution annuelle du % EPT moyen",
    x = "Année", y = "Pourcentage EPT moyen"
  ) +
  scale_x_continuous(breaks = seq(2013, 2023, by =1)) +
  theme_minimal()

```

### 1.2) Evolution de l'abondance relative des Diptères

```{r, echo=FALSE, warning=FALSE, message=FALSE, fig.width=5, fig.height=5, fig.align='center', fig.cap= "Fig.4 : Evolution annuelle du % Diptères moyen" }

dipt_par_station_annee <- abondance_relative %>%
  filter(GroupTaxo == "Diptera") %>%
  group_by(code_station_hydrobio, annee) %>%
  summarise(abondance_dipt = sum(abondance, na.rm = TRUE), .groups = "drop")

abondance_dipt <- abondance_relative %>%
  left_join(dipt_par_station_annee, by = c("code_station_hydrobio", "annee")) %>%
  mutate(pourcentage_dipt = 100 * abondance_dipt / total_abondance)

abondance_dipt %>%
  distinct(code_station_hydrobio, annee, pourcentage_dipt) %>%
  group_by(annee) %>%
  summarise(pourcentage_dipt_moy = mean(pourcentage_dipt, na.rm = TRUE)) %>%
  ggplot(aes(x = annee, y = pourcentage_dipt_moy)) +
  geom_line(color = "#D55E00") +
  geom_point(color = "#D55E00") +
  labs(
    title = "Évolution annuelle du % Diptères moyen",
    x = "Année", y = "Pourcentage Diptère moyen"
  ) +
  scale_x_continuous(breaks = seq(2013, 2023, by =1)) +
  theme_minimal()


```

### 1.3) Evolution de l'abondance relative des Gammares

```{r, echo=FALSE, warning=FALSE, message=FALSE, fig.width=5, fig.height=5, fig.align='center', fig.cap= "Fig.5 : Evolution annuelle du % Gammares moyen"}
gam_par_station_annee <- abondance_relative %>%
  filter(Cd_Taxon_norm %in% c("892","888","887")) %>%
  group_by(code_station_hydrobio, annee) %>%
  summarise(abondance_gam = sum(abondance, na.rm = TRUE), .groups = "drop")

abondance_gam <- abondance_relative %>%
  left_join(gam_par_station_annee, by = c("code_station_hydrobio", "annee")) %>%
  mutate(pourcentage_gam = 100 * abondance_gam / total_abondance)

abondance_gam %>%
  distinct(code_station_hydrobio, annee, pourcentage_gam) %>%
  group_by(annee) %>%
  summarise(pourcentage_gam_moy = mean(pourcentage_gam, na.rm = TRUE)) %>%
  ggplot(aes(x = annee, y = pourcentage_gam_moy)) +
  geom_line(color = "#D55E00") +
  geom_point(color = "#D55E00") +
  labs(
    title = "Évolution annuelle du % Gammare moyen",
    x = "Année", y = "Pourcentage Gammare moyen"
  ) +
  scale_x_continuous(breaks = seq(2013, 2023, by =1)) +
  theme_minimal()
```

### 1.4) Evolution de l'abondance relative des Chironomes

```{r, echo=FALSE, warning=FALSE, message=FALSE, fig.width=5, fig.height=5, fig.align='center', fig.cap= "Fig.6 : Evolution annuelle du % Chironomes moyen" }
chiro_par_station_annee <- abondance_relative %>%
  filter(Cd_Taxon_norm == "807") %>%
  group_by(code_station_hydrobio, annee) %>%
  summarise(abondance_chiro = sum(abondance, na.rm = TRUE), .groups = "drop")

abondance_chiro <- abondance_relative %>%
  left_join(chiro_par_station_annee, by = c("code_station_hydrobio", "annee")) %>%
  mutate(pourcentage_chiro = 100 * abondance_chiro / total_abondance)

abondance_chiro %>%
  distinct(code_station_hydrobio, annee, pourcentage_chiro) %>%
  group_by(annee) %>%
  summarise(pourcentage_chiro_moy = mean(pourcentage_chiro, na.rm = TRUE)) %>%
  ggplot(aes(x = annee, y = pourcentage_chiro_moy)) +
  geom_line(color = "#D55E00") +
  geom_point(color = "#D55E00") +
  labs(
    title = "Évolution annuelle du % Chironomes moyen",
    x = "Année", y = "Pourcentage Chironomes moyen"
  ) +
  scale_x_continuous(breaks = seq(2013, 2023, by =1)) +
  theme_minimal()
```

### 1.5) Rapport EPT/Chironomes + EPT

```{r, echo=FALSE, warning=FALSE, message=FALSE, fig.width=5, fig.height=5, fig.align='center', fig.cap= "Fig.7 : Evolution annuelle du rapport EPT/Chironomes" }
ratio_ept_chiro <- abondance_relative %>%
  mutate(groupe = case_when(
    GroupTaxo %in% c("Ephemeroptera", "Plecoptera", "Trichoptera") ~ "EPT",
    Cd_Taxon_norm == "807" ~ "Chironomidae" ,
    TRUE ~ "autre"
  )) %>%
  filter(groupe %in% c("EPT", "Chironomidae")) %>%
  group_by(code_station_hydrobio, annee, groupe) %>%
  summarise(abondance = sum(abondance, na.rm = TRUE), .groups = "drop") %>%
  pivot_wider(names_from = groupe, values_from = abondance, values_fill = 0) %>%
  mutate(indice_EPT_chiro = (EPT / (EPT + Chironomidae)) * 100)

ratio_ept_chiro %>%
  distinct(code_station_hydrobio, annee, indice_EPT_chiro) %>%
  group_by(annee) %>%
  summarise(moyenne_rapport = mean(indice_EPT_chiro, na.rm = TRUE)) %>%
  ggplot(aes(x = annee, y = moyenne_rapport)) +
  geom_line(color = "#D55E00") +
  geom_point(color = "#D55E00") +
  labs(title = "Évolution annuelle du rapport EPT/Chironomes",
       x = "Année", y = "Rapport EPT/chironome moyen") +
  scale_x_continuous(breaks = seq(2013, 2023, by =1)) +
  theme_minimal()

```

## 2) Richesse taxonomique

Cela indique le nombre de taxons peuplant la communauté.

```{r, echo=FALSE, warning=FALSE, message=FALSE, fig.width=20, fig.height=7, fig.align='center', fig.cap= "Fig.8 : Evolution de la richesse par station"}

richesse_taxo <- liste_taxon_ajout %>% 
  group_by(code_station_hydrobio,libelle_station_hydrobio,annee, longitude, latitude) %>%
  summarise(nb_taxons = n_distinct(Cd_Taxon_norm), .groups = "drop")

ggplot(richesse_taxo, aes(x = annee, y = nb_taxons, color = code_station_hydrobio,
                          group = code_station_hydrobio)) + geom_line() + geom_point() +
  labs(title = "Evolution de la richesse par station",
       x = "Année",
       y = "richesse",
       color = "station") +
  scale_x_continuous(breaks = seq(2013, 2023, by =1)) +
  theme_minimal()


```

Globalement la richesse taxonomique varie entre 20 et 80 taxons différents. (pour les même raison que le premier graphique, je n'ai pas pu mettre les noms)

```{r, echo=FALSE, warning=FALSE, message=FALSE, fig.width=5, fig.height=5, fig.align='center', fig.cap= "Fig.9 : Evolution annuelle de la richesse taxonomique moyenne"}

richesse_moyenne_annuelle <- richesse_taxo %>% 
  group_by(annee) %>% 
  summarise(richesse_moyenne = mean(nb_taxons, na.rm = TRUE),
            .groups = "drop")
ggplot(richesse_moyenne_annuelle, aes(x = annee, y = richesse_moyenne)) +
  geom_line(color = "blue" ) +
  geom_point(color = "blue") +
  labs(title = "Evolution annuelle de la richesse taxonomique moyenne") +
  scale_x_continuous(breaks = seq(2013, 2023, by =1)) +
  theme_minimal()

```

```{r, echo=FALSE, warning=FALSE, message=FALSE, fig.width=5, fig.height=5, fig.align='center', fig.cap= "Fig.10 : Contribution des différents ordres à la richesse taxonomique" }

richesse_taxo_ordre <- liste_taxon_ajout %>% 
  group_by(code_station_hydrobio, annee, GroupTaxo) %>% 
  summarise(richesse_ordre = n_distinct(Cd_Taxon_norm), .groups = "drop") %>% 
  ungroup()

# Contribution relative des ordres à la richesse 
 contribution_ordre <- richesse_taxo_ordre %>% 
   left_join(richesse_taxo, by = c("code_station_hydrobio", "annee")) %>% 
   mutate(pourcentage = 100 * richesse_ordre /nb_taxons)
 
# Contribution moyenne par ordre

ordre_contribution_moyenne <- contribution_ordre %>% 
  group_by(GroupTaxo) %>% 
  summarise(contribution_moyenne = mean(pourcentage, na.rm = TRUE),
            nombre_occurences = n()) %>% 
  arrange(desc(contribution_moyenne))

# Graphique contribution moyenne des ordres

ggplot(ordre_contribution_moyenne, aes(x = reorder(GroupTaxo, -contribution_moyenne), y = contribution_moyenne)) +
  geom_col(fill = "darkgreen") +
  labs(title = "Contribution moyenne des ordres à la richesse, 2013-2023.",
       x = "Ordre", y = "Contribution moyenne (%)") +
  theme(
    axis.text.x = element_text(angle = 45, hjust = 1, size = 8, face = "bold"),
    axis.title.x = element_text(size = 10, face = "bold"), 
    axis.title.y = element_text(size = 10, face = "bold"),
    plot.title = element_text(size = 10, face = "bold", hjust = 0.5)) 

```

Les Trichoptères constituent le groupe le plus contributif à la richesse, suivis par les Coléoptères, Ephemeroptères et les Diptères. Ces derniers groupes se caractérisent par un grand nombre de taxons, contrairement aux Trichoptères. Les Éphéméroptères contribuent également à cette richesse.

## 3) Analyse spatiale des tendances temporeles des différents indicateurs

```{r, echo=FALSE, warning=FALSE, message=FALSE, fig.width=5, fig.height=5, fig.align='center', fig.cap= "Fig.11 : Evolution de l'abondance des Trichoptères en Bretagne"}
load("../Data/liste_taxon_ajout.Rdata")
load("../Data/df_taxo.rda")
source(file = "../R/mk_st_by_group.R")
source(file = "../R/Mann_kendall_div.R")

#Librairies
library(tidyverse)
library(trend)
library(sf)
library(mapview)
library(scales)
library(ggplot2)
library(COGiter)
library(cowplot)
library(DT)
library(httr)#utiliser POST pour calcul i2m2 à partir du SEEE
library(trend)
library(ggrepel)
library(mapview)
library(lubridate)
library(httr)
library(ggspatial)

# On charge les fonctions utiles
functions <- list.files(path = "R",
                        pattern = ".R$",
                        full.names = TRUE)

map(.x = functions,
    .f = source)


Tendances_tax_groupe <-mk_st_by_group(abondance_relative,abondance_rel,GroupTaxo,GroupTaxo, code_station_hydrobio)
Tendances_tax <- mk_st_by_group(abondance_relative,abondance_rel,Cd_Taxon_norm,Cd_Taxon_norm, code_station_hydrobio)
Tendances_ept_eph <- filter(Tendances_tax_groupe, GroupTaxo == "Ephemeroptera") %>% dplyr::select(code_station_hydrobio,trend,sens_slope,mk_pvalue)
Tendances_ept_ple <- filter(Tendances_tax_groupe, GroupTaxo == "Plecoptera") %>% dplyr::select(code_station_hydrobio,trend,sens_slope,mk_pvalue)
Tendances_ept_tri <- filter(Tendances_tax_groupe, GroupTaxo == "Trichoptera") %>% dplyr::select(code_station_hydrobio,trend,sens_slope,mk_pvalue)
Tendance_dipt <- filter(Tendances_tax_groupe, GroupTaxo == "Diptera") %>% dplyr::select(code_station_hydrobio, trend, sens_slope, mk_pvalue)
Tendance_oligo <- filter(Tendances_tax_groupe, GroupTaxo == "Oligochaeta") %>% dplyr::select(code_station_hydrobio, trend, sens_slope, mk_pvalue)
Tendance_chiro <- filter(Tendances_tax, Cd_Taxon_norm == "807") %>% dplyr::select(code_station_hydrobio,trend,sens_slope,mk_pvalue)
Tendance_gammare <- filter(Tendances_tax, Cd_Taxon_norm %in% c("892","888","887")) %>% dplyr::select(code_station_hydrobio,trend,sens_slope,mk_pvalue)
Tendance_richesse <-mk_st_by_group(richesse_taxo,nb_taxons, nb_taxons, code_station_hydrobio)
Tendance_abondance_tot <- mk_st_by_group(abondance_relative, total_abondance, total_abondance, code_station_hydrobio)

ept <- abondance_relative %>% 
  filter(GroupTaxo == "Trichoptera")

ept_et_trend <- left_join(ept,Tendances_ept_tri,by="code_station_hydrobio")

ept_et_trend_sf <- st_as_sf(ept_et_trend, coords = c("longitude", "latitude"), crs = 4326)

departement_breton <- departements_metro_geo %>% 
  filter(DEP %in% c("22","29","35","56")) %>% 
  st_transform(crs = 4326)

ept_et_trend_sf <- ept_et_trend_sf %>%
  mutate(
    symbole = case_when(
      trend == "Increase" ~ "\u25B2",      # triangle vers le haut
      trend == "Decrease" ~ "\u25BC",    # triangle vers le bas
                          
    ),
    couleur = case_when(
      trend == "Increase" & mk_pvalue < 0.05 ~ "#60BD68",
      trend == "Decrease" & mk_pvalue < 0.05 ~ "red",
      TRUE ~ "black"
    ),
    
   taille = case_when(
      trend %in% c("Increase", "Decrease") ~ rescale(abs(sens_slope), to = c(1, 6)),
      TRUE ~ 0.5
  )
  )

# Tracer la carte avec geom_sf
ggplot() +
  geom_sf(data = departement_breton, fill = "gray95", color = "black", size = 0.3) +
  geom_sf(data = ept_et_trend_sf) +
  geom_sf_text(
    data = ept_et_trend_sf,
    aes(label = symbole, color = couleur, size = taille),
    show.legend = FALSE
  ) +
  scale_color_identity() +
  scale_size_identity() +
  annotation_scale(location = "br", line_width = .5) +
  annotation_north_arrow(location = "bl", height = unit(0.7, "cm"), width = unit(0.7, "cm")) +
  theme_minimal() +
  labs(caption = "▲ : augmentation, ▼ : baisse, ● : aucun changement")



```

```{r, echo=FALSE, warning=FALSE, message=FALSE, fig.width=5, fig.height=5, fig.align='center', fig.cap= "Fig.12 : Evolution de l'abondance relative des Ephémeroptera en Bretagne" }

ept_eph <- abondance_relative %>% 
  filter(GroupTaxo == "Ephemeroptera")

ept_et_trend_eph <- left_join(ept_eph,Tendances_ept_eph,by="code_station_hydrobio")

ept_et_trend_eph_sf <- st_as_sf(ept_et_trend_eph, coords = c("longitude", "latitude"), crs = 4326 )

ept_et_trend_eph_sf <- ept_et_trend_eph_sf %>%
  mutate(
    symbole = case_when(
      trend == "Increase" ~ "\u25B2",      # triangle vers le haut
      trend == "Decrease" ~ "\u25BC",    # triangle vers le bas
                          
    ),
    couleur = case_when(
      trend == "Increase" & mk_pvalue < 0.05 ~ "#60BD68",
      trend == "Decrease" & mk_pvalue < 0.05 ~ "red",
      TRUE ~ "black"
    ),
    
   taille = case_when(
      trend %in% c("Increase", "Decrease") ~ rescale(abs(sens_slope), to = c(1, 6)),
      TRUE ~ 0.5
  )
  )


# Tracer la carte avec geom_sf
ggplot() +
  geom_sf(data = departement_breton, fill = "gray95", color = "black", size = 0.3) +
  geom_sf(data = ept_et_trend_eph_sf) +
  geom_sf_text(
    data = ept_et_trend_eph_sf,
    aes(label = symbole, color = couleur, size = taille),
    show.legend = FALSE
  ) +
  scale_color_identity() +
  scale_size_identity() +
  annotation_scale(location = "br", line_width = .5) +
  annotation_north_arrow(location = "bl", height = unit(0.7, "cm"), width = unit(0.7, "cm")) +
  theme_minimal() +
  labs(caption = "▲ : augmentation, ▼ : baisse, ● : aucun changement")



```

```{r, echo=FALSE, warning=FALSE, message=FALSE, fig.width=5, fig.height=5, fig.align='center', fig.cap= "Fig.13 : Evolution de l'abondance relative des Plecoptera en Bretagne" }

ept_ple <- abondance_relative %>% 
  filter(GroupTaxo == "Plecoptera")
ept_et_trend_ple <- left_join(ept_ple,Tendances_ept_ple,by="code_station_hydrobio")
ept_et_trend_ple_sf <- st_as_sf(ept_et_trend_ple, coords = c("longitude", "latitude"), crs = 4326 )


ept_et_trend_ple_sf <- ept_et_trend_ple_sf %>%
  mutate(
    symbole = case_when(
      trend == "Increase" ~ "\u25B2",      # triangle vers le haut
      trend == "Decrease" ~ "\u25BC",    # triangle vers le bas
                          
    ),
    couleur = case_when(
      trend == "Increase" & mk_pvalue < 0.05 ~ "#60BD68",
      trend == "Decrease" & mk_pvalue < 0.05 ~ "red",
      TRUE ~ "black"
    ),
    
   taille = case_when(
      trend %in% c("Increase", "Decrease") ~ rescale(abs(sens_slope), to = c(1, 6)),
      TRUE ~ 0.5
  )
  )


# Tracer la carte avec geom_sf
ggplot() +
  geom_sf(data = departement_breton, fill = "gray95", color = "black", size = 0.3) +
  geom_sf(data = ept_et_trend_ple_sf) +
  geom_sf_text(
    data = ept_et_trend_ple_sf,
    aes(label = symbole, color = couleur, size = taille),
    show.legend = FALSE
  ) +
  scale_color_identity() +
  scale_size_identity() +
  annotation_scale(location = "br", line_width = .5) +
  annotation_north_arrow(location = "bl", height = unit(0.7, "cm"), width = unit(0.7, "cm")) +
  theme_minimal() +
  labs(caption = "▲ : augmentation, ▼ : baisse, ● : aucun changement")





```

```{r, echo=FALSE, warning=FALSE, message=FALSE, fig.width=5, fig.height=5, fig.align='center', fig.cap= "Fig.14 : Evolution de l'abondance relative des Diptera en Bretagne" }
dipt <- abondance_relative %>% 
  filter(GroupTaxo == "Diptera")
dipt_et_trend <- left_join(ept,Tendance_dipt,by="code_station_hydrobio")
dipt_et_trend_sf <- st_as_sf(dipt_et_trend, coords = c("longitude", "latitude"), crs = 4326 )

dipt_et_trend_sf <- dipt_et_trend_sf %>%
  mutate(
    symbole = case_when(
      trend == "Increase" ~ "\u25B2",      # triangle vers le haut
      trend == "Decrease" ~ "\u25BC",    # triangle vers le bas
                          
    ),
    couleur = case_when(
      trend == "Increase" & mk_pvalue < 0.05 ~ "#60BD68",
      trend == "Decrease" & mk_pvalue < 0.05 ~ "red",
      TRUE ~ "black"
    ),
    
   taille = case_when(
      trend %in% c("Increase", "Decrease") ~ rescale(abs(sens_slope), to = c(1, 6)),
      TRUE ~ 0.5
  )
  )

# Tracer la carte avec geom_sf
ggplot() +
  geom_sf(data = departement_breton, fill = "gray95", color = "black", size = 0.3) +
  geom_sf(data = dipt_et_trend_sf) +
  geom_sf_text(
    data = dipt_et_trend_sf,
    aes(label = symbole, color = couleur, size = taille),
    show.legend = FALSE
  ) +
  scale_color_identity() +
  scale_size_identity() +
  annotation_scale(location = "br", line_width = .5) +
  annotation_north_arrow(location = "bl", height = unit(0.7, "cm"), width = unit(0.7, "cm")) +
  theme_minimal() +
  labs(caption = "▲ : augmentation, ▼ : baisse, ● : aucun changement")



```

```{r, echo=FALSE, warning=FALSE, message=FALSE, fig.width=5, fig.height=5, fig.align='center', fig.cap= "Fig.14 : Evolution de l'abondance relative des Oligochaeta en Bretagne"  }
oligo <- abondance_relative %>% 
  filter(GroupTaxo == "Oligochaeta")
oligo_et_trend <- left_join(oligo,Tendance_oligo,by="code_station_hydrobio")
oligo_et_trend_sf <- st_as_sf(oligo_et_trend, coords = c("longitude", "latitude"), crs = 4326 )

oligo_et_trend_sf <- oligo_et_trend_sf %>%
  mutate(
    symbole = case_when(
      trend == "Increase" ~ "\u25B2",      # triangle vers le haut
      trend == "Decrease" ~ "\u25BC",    # triangle vers le bas
                          
    ),
    couleur = case_when(
      trend == "Increase" & mk_pvalue < 0.05 ~ "#60BD68",
      trend == "Decrease" & mk_pvalue < 0.05 ~ "red",
      TRUE ~ "black"
    ),
    
   taille = case_when(
      trend %in% c("Increase", "Decrease") ~ rescale(abs(sens_slope), to = c(1, 6)),
      TRUE ~ 0.5
  )
  )

# Tracer la carte avec geom_sf
ggplot() +
  geom_sf(data = departement_breton, fill = "gray95", color = "black", size = 0.3) +
  geom_sf(data = oligo_et_trend_sf) +
  geom_sf_text(
    data = oligo_et_trend_sf,
    aes(label = symbole, color = couleur, size = taille),
    show.legend = FALSE
  ) +
  scale_color_identity() +
  scale_size_identity() +
  annotation_scale(location = "br", line_width = .5) +
  annotation_north_arrow(location = "bl", height = unit(0.7, "cm"), width = unit(0.7, "cm")) +
  theme_minimal() +
  labs(caption = "▲ : augmentation, ▼ : baisse, ● : aucun changement")

```

```{r, echo=FALSE, warning=FALSE, message=FALSE, fig.width=5, fig.height=5, fig.align='center', fig.cap= "Fig.15 : Evolution de l'abondance relative des Chironomes en Bretagne"  }
chiro <- abondance_relative %>% 
  filter(Cd_Taxon_norm == "807")
chiro_et_trend <- left_join(chiro, Tendance_chiro, by = "code_station_hydrobio")
chiro_et_trend_sf <- st_as_sf(chiro_et_trend, coords = c("longitude", "latitude"), crs = 4326 )

chiro_et_trend_sf <- chiro_et_trend_sf %>%
  mutate(
    symbole = case_when(
      trend == "Increase" ~ "\u25B2",      # triangle vers le haut
      trend == "Decrease" ~ "\u25BC",    # triangle vers le bas
                          
    ),
    couleur = case_when(
      trend == "Increase" & mk_pvalue < 0.05 ~ "#60BD68",
      trend == "Decrease" & mk_pvalue < 0.05 ~ "red",
      TRUE ~ "black"
    ),
    
   taille = case_when(
      trend %in% c("Increase", "Decrease") ~ rescale(abs(sens_slope), to = c(1, 6)),
      TRUE ~ 0.5
  )
  )

# Tracer la carte avec geom_sf
ggplot() +
  geom_sf(data = departement_breton, fill = "gray95", color = "black", size = 0.3) +
  geom_sf(data = chiro_et_trend_sf) +
  geom_sf_text(
    data = chiro_et_trend_sf,
    aes(label = symbole, color = couleur, size = taille),
    show.legend = FALSE
  ) +
  scale_color_identity() +
  scale_size_identity() +
  annotation_scale(location = "br", line_width = .5) +
  annotation_north_arrow(location = "bl", height = unit(0.7, "cm"), width = unit(0.7, "cm")) +
  theme_minimal() +
  labs(caption = "▲ : augmentation, ▼ : baisse, ● : aucun changement")


```

```{r, echo=FALSE, warning=FALSE, message=FALSE, fig.width=5, fig.height=5, fig.align='center', fig.cap= "Fig.16 : Evolution de l'abondance relative des Gammares en Bretagne" }

gam <- abondance_relative %>% 
  filter(Cd_Taxon_norm %in% c("892","888","887"))
gam_et_trend <- left_join(gam,Tendance_gammare, by = "code_station_hydrobio")
gam_et_trend_sf <- st_as_sf(gam_et_trend, coords = c("longitude", "latitude"), crs = 4326 )

gam_et_trend_sf <- gam_et_trend_sf %>%
  mutate(
    symbole = case_when(
      trend == "Increase" ~ "\u25B2",      # triangle vers le haut
      trend == "Decrease" ~ "\u25BC",    # triangle vers le bas
                          
    ),
    couleur = case_when(
      trend == "Increase" & mk_pvalue < 0.05 ~ "#60BD68",
      trend == "Decrease" & mk_pvalue < 0.05 ~ "red",
      TRUE ~ "black"
    ),
    
   taille = case_when(
      trend %in% c("Increase", "Decrease") ~ rescale(abs(sens_slope), to = c(1, 6)),
      TRUE ~ 0.5
  )
  )

# Tracer la carte avec geom_sf
ggplot() +
  geom_sf(data = departement_breton, fill = "gray95", color = "black", size = 0.3) +
  geom_sf(data = gam_et_trend_sf) +
  geom_sf_text(
    data = gam_et_trend_sf,
    aes(label = symbole, color = couleur, size = taille),
    show.legend = FALSE
  ) +
  scale_color_identity() +
  scale_size_identity() +
  annotation_scale(location = "br", line_width = .5) +
  annotation_north_arrow(location = "bl", height = unit(0.7, "cm"), width = unit(0.7, "cm")) +
  theme_minimal() +
  labs(caption = "▲ : augmentation, ▼ : baisse, ● : aucun changement")



```

```{r, echo=FALSE, warning=FALSE, message=FALSE, fig.width=5, fig.height=5, fig.align='center', fig.cap= "Fig.17 : Evolution de la richesse taxonomique en Bretagne"}

richesse_et_trend <- left_join(richesse_taxo, Tendance_richesse, by="code_station_hydrobio")

richesse_sf <- st_as_sf(richesse_et_trend, coords = c("longitude", "latitude"), crs = 4326 )

richesse_sf <- richesse_sf %>%
  mutate(
    symbole = case_when(
      trend == "Increase" ~ "\u25B2",      # triangle vers le haut
      trend == "Decrease" ~ "\u25BC",    # triangle vers le bas
                          
    ),
    couleur = case_when(
      trend == "Increase" & mk_pvalue < 0.05 ~ "#60BD68",
      trend == "Decrease" & mk_pvalue < 0.05 ~ "red",
      TRUE ~ "black"
    ),
    
   taille = case_when(
      trend %in% c("Increase", "Decrease") ~ rescale(abs(sens_slope), to = c(1, 6)),
      TRUE ~ 0.5
  )
  )

# Tracer la carte avec geom_sf
ggplot() +
  geom_sf(data = departement_breton, fill = "gray95", color = "black", size = 0.3) +
  geom_sf(data = richesse_sf) +
  geom_sf_text(
    data = richesse_sf,
    aes(label = symbole, color = couleur, size = taille),
    show.legend = FALSE
  ) +
  scale_color_identity() +
  scale_size_identity() +
  annotation_scale(location = "br", line_width = .5) +
  annotation_north_arrow(location = "bl", height = unit(0.7, "cm"), width = unit(0.7, "cm")) +
  theme_minimal() +
  labs(caption = "▲ : augmentation, ▼ : baisse, ● : aucun changement")

```

```{r, echo=FALSE, warning=FALSE, message=FALSE, fig.width=5, fig.height=5, fig.align='center', fig.cap= "Fig.18 : Evolution de l'abondance totale en Bretagne"}

abondance_et_trend <- left_join(abondance_relative, Tendance_abondance_tot, by="code_station_hydrobio")

abondance_sf <- st_as_sf(abondance_et_trend, coords = c("longitude", "latitude"), crs = 4326 )

abondance_sf <- abondance_sf %>%
  mutate(
    symbole = case_when(
      trend == "Increase" ~ "\u25B2",      # triangle vers le haut
      trend == "Decrease" ~ "\u25BC",    # triangle vers le bas
                          
    ),
    couleur = case_when(
      trend == "Increase" & mk_pvalue < 0.05 ~ "#60BD68",
      trend == "Decrease" & mk_pvalue < 0.05 ~ "red",
      TRUE ~ "black"
    ),
    
   taille = case_when(
      trend %in% c("Increase", "Decrease") ~ rescale(abs(sens_slope), to = c(1, 6)),
      TRUE ~ 0.5
  )
  )

# Tracer la carte avec geom_sf
ggplot() +
  geom_sf(data = departement_breton, fill = "gray95", color = "black", size = 0.3) +
  geom_sf(data = abondance_sf) +
  geom_sf_text(
    data = abondance_sf,
    aes(label = symbole, color = couleur, size = taille),
    show.legend = FALSE
  ) +
  scale_color_identity() +
  scale_size_identity() +
  annotation_scale(location = "br", line_width = .5) +
  annotation_north_arrow(location = "bl", height = unit(0.7, "cm"), width = unit(0.7, "cm")) +
  theme_minimal() +
  labs(caption = "▲ : augmentation, ▼ : baisse, ● : aucun changement")


```

Vous trouverez ci-dessous les stations présentant une tendance significative en termes de richesse et d'abondance.

```{r, echo=FALSE, warning=FALSE, message=FALSE, fig.width=5, fig.height=5, fig.align='center', fig.cap= "Tab.1 : Récapitulatif des stations où l'abondance totale augmente" }

ept_sf_inc <- ept_et_trend_sf %>% 
  filter(trend == "Increase")
ept_sf_dec <- ept_et_trend_sf %>% 
  filter(trend == "Decrease")

oligo_sf_inc <- oligo_et_trend_sf %>% 
  filter(trend == "Increase")
oligo_sf_dec <- oligo_et_trend_sf %>% 
  filter(trend == "Decrease")

chiro_sf_inc <- chiro_et_trend_sf %>% 
  filter(trend == "Increase")
chiro_sf_dec <- chiro_et_trend_sf %>% 
  filter(trend == "Decrease")



abondance_sf_inc <- abondance_sf %>% 
  filter(trend == "Increase")
abondance_sf_dec <- ept_et_trend_sf %>% 
  filter(trend == "Decrease")
richesse_sf_inc <- richesse_sf %>% 
  filter(trend == "Increase")
richesse_sf_dec <- richesse_sf %>% 
  filter(trend == "Decrease")

datatable(abondance_sf_inc)

```

```{r, echo=FALSE, warning=FALSE, message=FALSE, fig.width=5, fig.height=5, fig.align='center', fig.cap= "Tab.2 : Récapitulatif des stations où l'abondance totale baisse"}
datatable(abondance_sf_dec)
```

```{r, echo=FALSE, warning=FALSE, message=FALSE, fig.width=5, fig.height=5, fig.align='center', fig.cap= "Tab.3 : Récapitulatif des stations où la richesse augmente" }
datatable(richesse_sf_inc)
```

```{r, echo=FALSE, warning=FALSE, message=FALSE, fig.width=5, fig.height=5, fig.align='center', fig.cap= "Tab.4 : Récapitulatif des stations où la richesse baisse"}
datatable(richesse_sf_dec)
```

```{r,  echo=FALSE, warning=FALSE, message=FALSE, fig.width=5, fig.height=5, fig.align='center', fig.cap="Récapitulatif des stations où l'abondanc relative des Trichoptères augmente"}
datatable(ept_sf_inc)
```

```{r, echo=FALSE, warning=FALSE, message=FALSE, fig.width=5, fig.height=5, fig.align='center', fig.cap="Récapitulatif des stations où l'abondanc relative des Trichoptères baisse"}
datatable(ept_sf_dec)
```

```{r, echo=FALSE, warning=FALSE, message=FALSE, fig.width=5, fig.height=5, fig.align='center', fig.cap="Récapitulatif des stations où l'abondanc relative des Oligochètes augmente"}
datatable(oligo_sf_inc)
```

```{r, echo=FALSE, warning=FALSE, message=FALSE, fig.width=5, fig.height=5, fig.align='center', fig.cap="Récapitulatif des stations où l'abondanc relative des Oligochètes baisse"}
datatable(oligo_sf_dec)
```
