---
title: "Visio mi-parcours"
output: html_document
date: "2025-05-16"
---

Les données sont chargées à partir d'HUB'EAU, un service Eau France. Le package "hubeau" interroge les APIs du système d'informations.

```{r, echo=TRUE, message=FALSE, warning=FALSE}
library(hubeau)
library(tidyverse)
library(sf)
library(DT)
library(cowplot)
library(DT)
library(httr)#utiliser POST pour calcul i2m2 à partir du SEEE
library(trend)
library(ggrepel)
library(mapview)
library(lubridate)
library(httr)
library(ggplot2)
library(dplyr)

functions <- list.files(path = "R",
                        pattern = ".R$",
                        full.names = TRUE)

map(.x = functions,
    .f = source)

```

```{r, echo=FALSE, message=FALSE, warning=FALSE}
load(file = "../Data/10_donnees_pretraitees.rda")

```

Dans un premier temps, la distributions des variables a été étudiée. Cela a permis de repérer les outliers, les erreurs de rentrée et de les supprimées

```{r, echo=FALSE, message=FALSE, warning=FALSE, fig.width=10, fig.height=7}

#Création de l'histogramme : donnees I2M2 et métriques 
ggplot(clean_minv, aes(x = resultat_indice)) +
  geom_histogram(bins = 30, fill = "#0072B2", color = "white", alpha = 0.7) +  # Histogramme avec 30 bins
  facet_wrap(~ libelle_indice, scales = "free") +  # Un histogramme par métrique
  labs(title = "Distribution des valeurs des métriques de l'I2M2",
       x = "Valeur de la métrique",
       y = "Fréquence") +
  theme_minimal()

ggplot(clean_minv, aes(x = resultat_indice)) +
  geom_histogram(bins = 30, fill = "#0072B2", color = "white", alpha = 0.7) +
  facet_wrap(~ libelle_indice, scales = "free") +  # Un histogramme par métrique
  scale_x_log10() +
labs(title = "Distribution des valeurs des métriques de l'I2M2",
     x = "Valeur de la métrique",
     y = "Fréquence") +
  theme_minimal()


ggplot(clean_minv, aes (x=factor(annee), y = resultat_indice)) +
  geom_boxplot() +
  facet_wrap(~ code_indice, scales = "free_y") +
  labs(x = "Mois", y= "Valeur", title ="Distribution des métriques par année") +
  theme_bw()

ggplot(clean_ibd, aes(x = resultat_indice)) +
  geom_histogram(bins = 30, fill = "#0072B2", color = "white", alpha = 0.7) +
  facet_wrap(~ libelle_indice, scales = "free") +
  labs(title = "Distribution des valeurs des indices",
       x = "Valeur de l'indice",
       y = "Fréquence") +
  theme_minimal()

ggplot(clean_ibd, aes (x=factor(annee), y = resultat_indice)) +
  geom_boxplot() +
  facet_wrap(~ code_indice, scales = "free_y") +
  labs(x = "Annee", y= "Valeur", title ="Distribution des indices par années") +
  theme_bw() +
  theme(axis.text.x = element_text(angle = 45, hjust = 1))

ggplot(parametres_physico, aes(x =resultat)) +
  geom_histogram(bins = 50, fill = "#0072B2", color = "white", alpha = 0.7) +  # Histogramme avec 30 bins
  facet_wrap(~ libelle_parametre, scales = "free") +
  labs(title = "Distribution des valeurs physico-chimiques",
       x = "",
       y = "Fréquence") +
  theme_minimal() 

parametres_physico <- parametres_physico %>% 
  mutate(resultat_log = log10(resultat))

ggplot(parametres_physico, aes(x =resultat_log)) +
  geom_histogram(bins = 50, fill = "#0072B2", color = "white", alpha = 0.7) +  # Histogramme avec 30 bins
  facet_wrap(~ libelle_parametre, scales = "free") +
  labs(title = "Distribution logarithmiques des valeurs physico-chimiques ",
       x = "",
       y = "Fréquence") +
  theme_minimal() 

parametres_physico_mois <- parametres_physico %>% 
  group_by(code_parametre,mois) %>% 
  summarise(
    moy_mois=mean(resultat, na.rm =TRUE),
    med_mois=median(resultat, na.rm = TRUE),
    ecart_type_mois=sd(resultat, na.rm = TRUE),
    max_mois=max(resultat, na.rm =TRUE),
    min_mois=min(resultat, na.rm = TRUE)
  )


ggplot(parametres_physico, aes (x=factor(mois), y = resultat)) +
  geom_boxplot() +
  facet_wrap(~ code_parametre, scales = "free_y") +
  labs(x = "Mois", y= "Valeur", title ="Distribution des parametres par mois") +
  theme_bw()

```

La visualisation de la disponibilité des données nous a aidé à fixer un seuil à partir du quel on ne retient pas les stations. Ici, les stations de prélèvement biologiques sont retenues si le nombre d'années de prélèvement est supérieur à 5.

```{r, echo=FALSE, message=FALSE, warning=FALSE, fig.width=15, fig.height=40}
#Préparation des données : présence/absence
data_presence <- clean_minv %>%
  filter(libelle_indice == "Indice Invertébrés Multimétrique (I2M2)") %>%
  group_by(code_station_hydrobio, annee) %>%
  summarise(presence = ifelse(n() > 0, 1, 0), .groups = "drop") # 1 si données, 0 sinon

#On joint les libellés des stations au dataframe
data_presence_complet <- data_presence %>%
  left_join(
    clean_minv %>%
      select(code_station_hydrobio, libelle_station_hydrobio) %>%
      distinct(),
    by = "code_station_hydrobio"
  )

#Création du graphique
ggplot(data_presence_complet,
       aes(
         x = as.factor(annee),
         y = factor(libelle_station_hydrobio),
         fill = as.factor(presence)
       )) +
  geom_tile(
    color = "black",
    size = 0.1,
    height = 1.2,
    width = 1
  ) +
  scale_fill_manual(values = c("0" = "grey", "1" = "blue"), name = "Présence") +
  labs(title = "Présence des données I2M2 par station et par année",
       x = "Année",
       y = "Station") +
  theme_minimal(base_size = 146) +
  theme_light(base_size = 5) +
  theme(
    axis.text.y = element_text(size=10),
    panel.grid.major = element_line(color = "#ffffff", size = 0.1),
    panel.grid.minor = element_line(color = "#ffffff",size = 0.1),
    panel.background = element_rect(fill = "red"),
    legend.position = "bottom"
  ) +
  scale_y_discrete(guide = guide_axis(n.dodge = 2)) +
scale_x_discrete(expand = c(0.05, 0.05))

nb_stations <- clean_minv %>%
  distinct(code_station_hydrobio) %>%
  nrow()
print(nb_stations)

#Préparation des données : présence/absence
data_presence_ibd <- clean_ibd %>%
  filter(code_indice == "5856") %>%
  group_by(code_station_hydrobio, annee) %>%
  summarise(presence = ifelse(n() > 0, 1, 0), .groups = "drop") # 1 si données, 0 sinon

#On joint les libellés des stations au dataframe
data_presence_complet_ibd <- data_presence_ibd %>%
  left_join(
    clean_ibd %>%
      select(code_station_hydrobio, libelle_station_hydrobio) %>%
      distinct(),
    by = "code_station_hydrobio"
  )

ggplot(data_presence_complet_ibd,
       aes(
         x = as.factor(annee),
         y = factor(libelle_station_hydrobio),
         fill = as.factor(presence)
       )) +
  geom_tile(
    color = "black",
    size = 0.1,
    height = 1.2,
    width = 1
  ) +
  scale_fill_manual(values = c("0" = "grey", "1" = "blue"), name = "Présence") +
  labs(title = "Présence des données IBD par station et par année",
       x = "Année",
       y = "Station") +
  theme_minimal(base_size = 146) +
  theme_light(base_size = 5) +
  theme(
    axis.text.y = element_text(size=7),
    panel.grid.major = element_line(color = "#ffffff", size = 0.1),
    panel.grid.minor = element_line(color = "#ffffff",size = 0.1),
    panel.background = element_rect(fill = "red"),
    legend.position = "bottom"
  ) +
  scale_y_discrete(guide = guide_axis(n.dodge = 2)) +
  scale_x_discrete(expand = c(0.05, 0.05))

#Préparation des données : présence/absence
data_presence_pc <- parametres_physico %>%
  filter(code_parametre%in%code_pc) %>%
  group_by(code_station_hydrobio,annee,mois) %>%
  summarise(presence = ifelse(n() > 0, 1, 0), .groups = "drop") # 1 si données, 0 sinon

#On joint les libellés des stations au dataframe
data_presence_complet_pc <- data_presence_pc %>%
  left_join(
    parametres_physico %>%
      dplyr::select(code_station_hydrobio, libelle_station) %>%
      distinct(),
    by = "code_station_hydrobio"
  )

#Création du graphique
ggplot(data_presence_complet_pc,
       aes(
         x = as.factor(annee),
         y = factor(code_station_hydrobio),
         fill = as.factor(presence)
       )) +
  geom_tile(
    color = "black",
    size = 0.1
  ) +
  scale_fill_manual(values = c("0" = "grey", "1" = "blue"), name = "Présence") +
  labs(title = "Présence des données physico-chimiques par station et par année",
       x = "Année",
       y = "Station") +
  theme_minimal(base_size = 146) +
  theme_light(base_size = 5) +
  theme(
    axis.text.y = element_text(size=7),
    panel.grid.major = element_line(color = "#ffffff", size = 0.1),
    panel.grid.minor = element_line(color = "#ffffff", size=0.1),
    panel.background = element_rect(fill = "red"),
    legend.position = "bottom"
  ) +
  scale_y_discrete(guide = guide_axis(n.dodge = 2)) +
  scale_x_discrete(expand = c(0.05, 0.05))
```

Analyse univariée des variables 

```{r, echo=FALSE, message=FALSE, warning=FALSE, fig.width=15, fig.height=7}

## Calcul de la variance par année pour chaque indice
var_par_annee <- clean_minv %>%
  group_by(libelle_indice, annee) %>%
  summarise(var = var(resultat_indice, na.rm = TRUE), .groups = "drop")

# Graphique de la variance par année avec facet_wrap()
plot_var_annee <- ggplot(var_par_annee, aes(x = annee, y = var, color = libelle_indice, group = libelle_indice)) +
  geom_point() +
  geom_line() +
  facet_wrap(~libelle_indice, scales = "free_y") +
  theme_minimal() + coord_cartesian(ylim=c(0,0.25))
labs(title = "Variance de l'indice et ses métriques au fil des années", x = "Année", y = "Variance")


med_par_annee <- clean_minv %>%
  group_by(libelle_indice, annee) %>%
  summarise(med = median(resultat_indice, na.rm = TRUE),
            var=var(resultat_indice, na.rm = TRUE),
            ecart_type=sd(resultat_indice, na.rm = TRUE),
            .groups = "drop")


ggplot(med_par_annee, aes(x = annee, y = med, color = as.factor(libelle_indice))) +
  geom_point() +
  geom_line() +
  geom_errorbar(aes(ymin= med - ecart_type, ymax= med + ecart_type),width=0.2) +
  facet_wrap(~libelle_indice, scales = "free_y") +
  labs(title = "Médiane des indices par année",
       x = "Année",
       y = "Médiane de l'indice",
       color = "Indice") +
  theme_minimal()+coord_cartesian(ylim=c(0,1))


## Calcul de la variance par année pour chaque indice
var_par_annee_ibd <- clean_ibd %>%
  group_by(libelle_indice, annee) %>%
  summarise(var = var(resultat_indice, na.rm = TRUE), .groups = "drop")

# Graphique de la variance par année avec facet_wrap()
plot_var_annee_ibd <- ggplot(var_par_annee_ibd, aes(x = annee, y = var, color = libelle_indice, group = libelle_indice)) +
  geom_point() +
  geom_line() +
  facet_wrap(~libelle_indice, scales = "free_y") +
  theme_minimal() 
labs(title = "Variance des indices au fil des années", x = "Année", y = "Variance")

print(plot_var_annee_ibd)

### Calcul de la médiane par année et par station

med_par_annee_ibd <- clean_ibd %>%
  group_by(libelle_indice, annee) %>%
  summarise(med = median(resultat_indice, na.rm = TRUE),
            var=var(resultat_indice, na.rm = TRUE),
            ecart_type=sd(resultat_indice, na.rm = TRUE),
            .groups = "drop")

ggplot(med_par_annee_ibd, aes(x = annee, y = med, color = as.factor(libelle_indice))) +
  geom_point() +
  geom_line() +
  geom_errorbar(aes(ymin= med - ecart_type, ymax= med + ecart_type),width=0.2) +
  facet_wrap(~libelle_indice, scales = "free_y") +
  labs(title = "Médiane des indices par année",
       x = "Année",
       y = "Médiane du paramètre",
       color = "Indice") +
  theme_minimal()


## Calcul de la variance par année pour chaque indice
var_par_annee_pc <- parametres_physico %>%
  group_by(libelle_parametre, annee) %>%
  summarise(var = var(resultat, na.rm = TRUE), .groups = "drop")

# Graphique de la variance par année avec facet_wrap()
plot_var_annee_pc <- ggplot(var_par_annee_pc, aes(x = annee, y = var, color = libelle_parametre, group = libelle_parametre)) +
  geom_point() +
  geom_line() +
  facet_wrap(~libelle_parametre, scales = "free_y") +
  theme_minimal() 
labs(title = "Variance des paramètres physico-chimiques au fil des années", x = "Année", y = "Variance")


med_par_annee_pc <- parametres_physico %>%
  group_by(libelle_parametre, annee) %>%
  summarise(med = median(resultat, na.rm = TRUE),
            var=var(resultat, na.rm = TRUE),
            ecart_type=sd(resultat, na.rm = TRUE),
            .groups = "drop")

ggplot(med_par_annee_pc, aes(x = annee, y = med, color = as.factor(libelle_parametre))) +
  geom_point() +
  geom_line() +
  geom_errorbar(aes(ymin= med - ecart_type, ymax= med + ecart_type),width=0.2) +
  facet_wrap(~libelle_parametre, scales = "free_y") +
  labs(title = "Médiane des paramètres par année",
       x = "Année",
       y = "Médiane du paramètre",
       color = "Paramètre") +
  theme_minimal()



```

Tendances des indices et métriques. 

```{r, echo=FALSE, message=FALSE, warning=FALSE, fig.width=5, fig.height=5}
source(file = "../R/mk_st_by_group.R")
source(file = "../R/Mann_kendall_div.R")

#On calcule les tendances
Tendances_multi <-mk_st_by_group(clean_minv,resultat_indice,code_indice,code_indice,code_station_hydrobio)
Tendance_i2m2 <- filter(Tendances_multi, code_indice==7613) %>% select(code_station_hydrobio,trend,sens_slope,mk_pvalue)
Tendance_ASPT <-filter(Tendances_multi,code_indice==8057)%>%select(code_station_hydrobio,trend,sens_slope,mk_pvalue)
Tendance_OVI <-filter(Tendances_multi,code_indice==8055)%>%select(code_station_hydrobio,trend,sens_slope,mk_pvalue)
Tendance_POL <-filter(Tendances_multi,code_indice==8056)%>%select(code_station_hydrobio,trend,sens_slope,mk_pvalue)
Tendance_SHA <-filter(Tendances_multi,code_indice==8058)%>%select(code_station_hydrobio,trend,sens_slope,mk_pvalue)
Tendance_RIC <-filter(Tendances_multi,code_indice==8054)%>%select(code_station_hydrobio,trend,sens_slope,mk_pvalue)

#----Tendances remarquables par métriques----

i2m2 <- filter(clean_minv,code_indice==7613)
i2m2_et_trend <- left_join(i2m2,Tendance_i2m2,by="code_station_hydrobio")

ASPT <- filter(clean_minv,code_indice==8057)
aspt_et_trend <- left_join(ASPT,Tendance_ASPT,by="code_station_hydrobio")

OVI <- filter(clean_minv,code_indice==8055)
ovi_et_trend <- left_join(OVI,Tendance_OVI,by="code_station_hydrobio")

POL <- filter(clean_minv,code_indice==8056)
pol_et_trend <- left_join(POL,Tendance_POL,by="code_station_hydrobio")

SHA <- filter(clean_minv,code_indice==8058)
sha_et_trend <- left_join(SHA,Tendance_SHA,by="code_station_hydrobio")

RIC <- filter(clean_minv,code_indice==8054)
ric_et_trend <- left_join(RIC,Tendance_RIC,by="code_station_hydrobio")

# Cartographie

mapview(i2m2_et_trend, xcol="longitude", ycol="latitude", zcol="trend", crs= 4326, grid=FALSE, layer.name="Evolution")
mapview(aspt_et_trend,xcol="longitude", ycol="latitude", zcol="trend", crs= 4326, grid=FALSE, layer.name="Evolution")
mapview(ovi_et_trend,xcol="longitude", ycol="latitude", zcol="trend", crs= 4326, grid=FALSE, layer.name="Evolution")
mapview(pol_et_trend,xcol="longitude", ycol="latitude", zcol="trend", crs= 4326, grid=FALSE, layer.name="Evolution")
mapview(sha_et_trend,xcol="longitude", ycol="latitude", zcol="trend", crs= 4326, grid=FALSE, layer.name="Evolution")
mapview(ric_et_trend,xcol="longitude", ycol="latitude", zcol="trend", crs= 4326, grid=FALSE, layer.name="Evolution")

#On calcule les tendances
Tendances_donneesdiat<-mk_st_by_group(clean_ibd,resultat_indice,code_indice,code_indice,code_station_hydrobio)
Tendance_ibd <- filter(Tendances_donneesdiat, code_indice==5856) %>% select(code_station_hydrobio,trend,sens_slope,mk_pvalue)
Tendance_ips <-filter(Tendances_donneesdiat,code_indice==1022)%>%select(code_station_hydrobio,trend,sens_slope,mk_pvalue)

ibd <- filter(clean_ibd,code_indice==5856)
ibd_et_trend <- left_join(ibd,Tendance_ibd,by="code_station_hydrobio")

ips <- filter(clean_ibd, code_indice==1022)
ips_et_trend <- left_join(ips, Tendance_ips, by="code_station_hydrobio")


# On cartographie 

mapview(ibd_et_trend, xcol="longitude", ycol="latitude", zcol="trend", crs= 4326, grid=FALSE, layer.name="Evolution")
mapview(ips_et_trend,xcol="longitude", ycol="latitude", zcol="trend", crs= 4326, grid=FALSE, layer.name="Evolution")


```

On s'est intéressé aux classes d'état des indices I2M2 et IBD par station au cours du temps. On y observe un gradient ouest-est. 

```{r, echo=FALSE, message=FALSE, warning=FALSE, fig.width=10, fig.height=7}

load(file = "../Data/50_chroniques_et_tendance.rda")

#On crée les couleurs par classe
couleursi2m2<-c(
  "Très bon" = "darkgreen",
  "Bon" = "lightgreen",
   "Moyen" = "yellow",
  "Médiocre"="orange",
  "Mauvais" = "red"
  
)

#On va regarder l'évolution de la classe d'i2m2 au cours du temps 
i2m2test <- i2m2 %>%
  mutate(classe_etat= case_when(... = 
                                resultat_indice > 0.665 ~ "Très bon",
                                resultat_indice > 0.443 ~ "Bon",
                                resultat_indice > 0.295 ~ "Moyen",
                                resultat_indice > 0.148 ~ "Médiocre",
                                TRUE                    ~ "Mauvais"

  ))

i2m2test<- i2m2test %>%
  mutate(classe_etat=factor(classe_etat,levels=c("Très bon","Bon","Moyen","Médiocre","Mauvais")))

mapview(i2m2test, zcol="classe_etat", col.regions=couleursi2m2, xcol="longitude", ycol="latitude", crs= 4326, grid=FALSE,cex=4.5)

#On teste avec facet_wrap

i2m2_sf<-st_as_sf(i2m2test, coords=c("longitude","latitude"),crs=4326)

ggplot(i2m2_sf) + 
  geom_sf(aes(color = classe_etat), size = 3) +
  scale_color_manual(values = couleursi2m2) + 
  facet_wrap(~ as.factor(annee)) +
  labs(title = "Évolution des classes d'état I2M2 par année",
       color = "Classe d'état") +
  theme_minimal()


#On crée les couleurs par classe
couleursibd<-c(
  "Très bon" = "darkgreen",
  "Bon" = "lightgreen",
  "Moyen" = "yellow",
  "Médiocre"="orange",
  "Mauvais" = "red"
  
)

#On va regarder l'évolution de la classe d'i2m2 au cours du temps 
ibdtest <- ibd %>%
  mutate(classe_etat= case_when(... = 
                                  resultat_indice > 16.4 ~ "Très bon",
                                resultat_indice > 13.8 ~ "Bon",
                                resultat_indice > 10 ~ "Moyen",
                                resultat_indice > 5.9 ~ "Médiocre",
                                TRUE                    ~ "Mauvais"
                                
  ))

ibdtest<- ibdtest %>%
  mutate(classe_etat=factor(classe_etat,levels=c("Très bon","Bon","Moyen","Médiocre","Mauvais")))

mapview(ibdtest, zcol="classe_etat", col.regions=couleursi2m2, xcol="longitude", ycol="latitude", crs= 4326, grid=FALSE,cex=4.5)

#On teste avec facet_wrap

ibd_sf<-st_as_sf(ibdtest, coords=c("longitude","latitude"),crs=4326)

ggplot(ibd_sf) + 
  geom_sf(aes(color = classe_etat), size = 3) +
  scale_color_manual(values = couleursi2m2) + 
  facet_wrap(~ as.factor(annee)) +
  labs(title = "Évolution des classes d'état IBD par année",
       color = "Classe d'état") +
  theme_minimal()

```

Les prélèvements physico-chimiques sont réalisés tout au long de l'année, parfois plus d'une fois par mois. 
Afin de réaliser des analyses bi-variées puis multivariées, il était nécessaire de retenir une période temporelle pour les paramètres physico-chimiques. Les critères sur lesquels se base cette sélection sont :

- coefficient de corrélation
- profondeur de la période
- cohérence écologique

```{r}
source (file = "../R/calculer_indicateur.R")

#Constitution des combinaisons de mois : avoir toutes les combinaisons possibles
#entre le mois de début et le mois de fin
combin_mois <- expand.grid(1:12, 1:12) %>%
  set_names("mois_debut", "mois_fin") %>%
  filter(mois_debut <= mois_fin)

#Vérification
combin_mois %>%
  mutate(remp = 1) %>%
  pivot_wider(names_from = mois_fin,
              values_from = remp)

#Assemblage du jeu de données 

window_data <- expand.grid(stations_parametre,
                           code_pc,
                           2015:2024,
                           1:12) %>%
  set_names("code_station_hydrobio", "code_parametre", "annee", "mois")

mean_physico <- parametres_physico %>% 
  group_by(code_station_hydrobio,
         code_parametre,
         annee,
         mois) %>% 
  summarise(para_moy = mean(resultat, na.rm = TRUE))


donnees_jointure <- window_data %>% 
  left_join(y = mean_physico)


glimpse(window_data)


# test pour toutes les combinaisons de mois de début (.x) et de fin (.y)

resultat2 <- map2_df(
  .df = donnees_jointure,
  .f = calculer_indicateur,
  .var_mois = mois,
  .var_valeur = para_moy,
  .x = combin_mois$mois_debut,
  .y = combin_mois$mois_fin,
  code_station_hydrobio,
  code_parametre
)

indices_moy_par_sta <- clean_minv %>% 
  group_by(code_station_hydrobio,
           code_indice) %>% 
  summarise(indice_moy = mean(resultat_indice, na.rm = TRUE),
            .groups = "drop")

resultat_i2m2 <- resultat2 %>%
  rename(para_moy = moy) %>% 
  left_join(y = indices_moy_par_sta)
            
cor_i2m2 <- resultat_i2m2 %>% 
  drop_na() %>% 
  group_by(code_parametre,
           code_indice,
           debut,
           fin) %>% 
  summarise(correlation = cor.test(para_moy,
                              indice_moy,
                              method = "spearman")$estimate,
            p_value = cor.test(para_moy,indice_moy, method="spearman")$p.value,
            .groups = "drop"
            )

cor_i2m2 %>% 
  ggplot(aes(x = debut,
             y = fin,
             fill = correlation,
             col = correlation)) +
  geom_point(size = 3) +
  scale_fill_distiller(palette = "Spectral", direction = 1) +
  scale_color_distiller(palette = "Spectral", direction = 1) +
  scale_x_continuous(breaks = 1:12) +
  scale_y_continuous(breaks = 1:12) +
  facet_grid(code_indice~code_parametre) +
  theme_bw() +
  theme(panel.grid.minor = element_blank()) +
  labs(x = "Mois de début",
       y = "Mois de fin")
  
  
#Ajouter les noms
cor_i2m2_label <- cor_i2m2 %>%
  mutate(
    nom_parametre = case_when(
      code_parametre == "1301" ~ "T°",
      code_parametre == "1302" ~ "pH",
      code_parametre == "1303" ~ "Conductiv",
      code_parametre == "1305" ~ "MES",
      code_parametre == "1311" ~ "O2 dissous",
      code_parametre == "1312" ~ "Satur.O2",
      code_parametre == "1313" ~ "DBO5",
      code_parametre == "1335" ~ "NH4+",
      code_parametre == "1339" ~ "NO2-",
      code_parametre == "1340" ~ "NO3-",
      code_parametre == "1350" ~ "P total",
      code_parametre == "1433" ~ "PO4-",
      code_parametre == "1295" ~ "Turbidité",
      code_parametre == "1841" ~ "C organique",
      TRUE ~ code_parametre
    ),
    nom_indice = case_when(
      code_indice == "7613" ~ "I2M2",
      code_indice == "8054" ~ "RichesI2M2",
      code_indice == "8055" ~ "OvovivI2M2",
      code_indice == "8056" ~ "PolyvolI2M2",
      code_indice == "8057" ~ "ASPT",
      code_indice == "8058" ~ "H'",
      TRUE ~ code_indice
    ),
    nom_parametre = factor(nom_parametre, levels= c("NH4+","NO2-","NO3-","P total","PO4-","C organique","O2 dissous","Satur.O2","DBO5","MES","Turbidité","Conductiv","pH","T°")),
    nom_indice = factor(nom_indice, levels= c("I2M2","H'","RichesI2M2","OvovivI2M2","PolyvolI2M2","ASPT"))
  )


#Création du graphique
cor_i2m2_label %>% 
ggplot(aes(x = debut, 
           y = fin, 
           fill = correlation, 
           col = correlation)) +
  geom_point(size = 3) +
  geom_point(data = cor_i2m2_label %>% filter(p_value < 0.01),
             aes(x = debut, y = fin),
             fill = NA, color = "grey", size = 0.5) +
  scale_fill_distiller(palette = "Spectral", direction = 1) +
  scale_color_distiller(palette = "Spectral", direction = 1) +
  scale_x_continuous(breaks = seq(1, 12, by = 2)) +
  scale_y_continuous(breaks = seq(1, 12, by = 2)) +
    
  facet_grid(nom_indice ~ nom_parametre) +
    

  theme_bw() +
  theme(
    panel.grid.major = element_blank(),  # suppression du quadrillage principal
    panel.grid.minor = element_blank(),
    legend.position = "bottom",
    axis.text.x = element_text(angle = 45, hjust = 1)
  ) +
    

  labs(
    x = "Mois de début",
    y = "Mois de fin",
    fill = "Corrélation",
    color = "Corrélation"
  )

#################################################################################
#                       IBD                                                     #
#################################################################################

indices_moy_par_sta_ibd <- clean_ibd %>% 
  group_by(code_station_hydrobio,
           code_indice) %>% 
  summarise(indice_moy = mean(resultat_indice, na.rm = TRUE),
            .groups = "drop")

  
resultat_ibd <- resultat2 %>%
  rename(para_moy = moy) %>% 
  left_join(y = indices_moy_par_sta_ibd)


cor_ibd <- resultat_ibd %>% 
  drop_na() %>% 
  group_by(code_parametre,
           code_indice,
           debut,
           fin) %>% 
  summarise(correlation = cor.test(para_moy,
                                   indice_moy,
                                   method = "spearman")$estimate,
            p_value = cor.test(para_moy,indice_moy, method="spearman")$p.value,
            .groups = "drop"
  )

cor_ibd %>% 
  ggplot(aes(x = debut,
             y = fin,
             fill = correlation,
             col = correlation)) +
  geom_point(size = 3) +
  scale_fill_distiller(palette = "Spectral", direction = 1) +
  scale_color_distiller(palette = "Spectral", direction = 1) +
  scale_x_continuous(breaks = 1:12) +
  scale_y_continuous(breaks = 1:12) +
  facet_grid(code_indice~code_parametre) +
  theme_bw() +
  theme(axis.text.x = element_text(angle = 45, hjust = 1)) +
  theme(panel.grid.minor = element_blank()) +
  labs(x = "Mois de début",
       y = "Mois de fin")

cor_ibd_label <- cor_ibd %>%
  mutate(
    nom_parametre = case_when(
      code_parametre == "1301" ~ "T°",
      code_parametre == "1302" ~ "pH",
      code_parametre == "1303" ~ "Conductiv",
      code_parametre == "1305" ~ "MES",
      code_parametre == "1311" ~ "O2 dissous",
      code_parametre == "1312" ~ "Satur.O2",
      code_parametre == "1313" ~ "DBO5",
      code_parametre == "1335" ~ "NH4+",
      code_parametre == "1339" ~ "NO2-",
      code_parametre == "1340" ~ "NO3-",
      code_parametre == "1350" ~ "P total",
      code_parametre == "1433" ~ "PO4-",
      code_parametre == "1295" ~ "Turbidité",
      code_parametre == "1841" ~ "C organique",
      TRUE ~ code_parametre
    ),
    nom_indice = case_when(
      code_indice == "1022" ~ "IPS",
      code_indice == "5856" ~ "IBD",
    ),
    nom_parametre = factor(nom_parametre, levels= c("NH4+","NO2-","NO3-","P total","PO4-","C organique","O2 dissous","Satur.O2","DBO5","MES","Turbidité","Conductiv","pH","T°")),
    nom_indice = factor(nom_indice, levels= c("IPS","IBD"))
  )

cor_ibd_label %>% 
  ggplot(aes(x = debut, 
             y = fin, 
             fill = correlation, 
             col = correlation)) +
  geom_point(size = 3) +
  geom_point(data = cor_ibd_label %>% filter(p_value < 0.05),
             aes(x = debut, y = fin),
             fill = NA, color = "grey", size = 0.5) +
  scale_fill_distiller(palette = "Spectral", direction = 1) +
  scale_color_distiller(palette = "Spectral", direction = 1) +
  scale_x_continuous(breaks = seq(1, 12, by = 2)) +
  scale_y_continuous(breaks = seq(1, 12, by = 2)) +
  
  facet_grid(nom_indice ~ nom_parametre) +
  
  
  theme_bw() +
  theme(
    panel.grid.major = element_blank(),  # suppression du quadrillage principal
    panel.grid.minor = element_blank(),
    legend.position = "bottom",
    axis.text.x = element_text(angle = 45, hjust = 1)
  ) +
  
  
  labs(
    x = "Mois de début",
    y = "Mois de fin",
    fill = "Corrélation",
    color = "Corrélation"
  )
```

