---
title: "Visio mi-parcours"
output: html_document
date: "2025-05-16"
---

Les données sont chargées à partir d'HUB'EAU, un service Eau France. Le package "hubeau" interroge les APIs du système d'informations.

```{r, echo=TRUE, message=FALSE, warning=FALSE}
library(hubeau)
library(tidyverse)
library(sf)
library(DT)
library(cowplot)
library(DT)
library(httr)#utiliser POST pour calcul i2m2 à partir du SEEE
library(trend)
library(ggrepel)
library(mapview)
library(lubridate)
library(httr)
library(ggplot2)
library(dplyr)

functions <- list.files(path = "R",
                        pattern = ".R$",
                        full.names = TRUE)

map(.x = functions,
    .f = source)

```

```{r, echo=FALSE, message=FALSE, warning=FALSE}
load(file = "../Data/10_donnees_pretraitees.rda")

```

Dans un premier temps, la distributions des variables a été étudiée. Cela a permis de repérer les outliers, les erreurs de rentrée et de les supprimées

```{r, echo=FALSE, message=FALSE, warning=FALSE, fig.width=10, fig.height=7}

#Création de l'histogramme : donnees I2M2 et métriques 
ggplot(clean_minv, aes(x = resultat_indice)) +
  geom_histogram(bins = 30, fill = "#0072B2", color = "white", alpha = 0.7) +  # Histogramme avec 30 bins
  facet_wrap(~ libelle_indice, scales = "free") +  # Un histogramme par métrique
  labs(title = "Distribution des valeurs des métriques de l'I2M2",
       x = "Valeur de la métrique",
       y = "Fréquence") +
  theme_minimal()

ggplot(clean_minv, aes(x = resultat_indice)) +
  geom_histogram(bins = 30, fill = "#0072B2", color = "white", alpha = 0.7) +
  facet_wrap(~ libelle_indice, scales = "free") +  # Un histogramme par métrique
  scale_x_log10() +
labs(title = "Distribution des valeurs des métriques de l'I2M2",
     x = "Valeur de la métrique",
     y = "Fréquence") +
  theme_minimal()


ggplot(clean_minv, aes (x=factor(annee), y = resultat_indice)) +
  geom_boxplot() +
  facet_wrap(~ code_indice, scales = "free_y") +
  labs(x = "Mois", y= "Valeur", title ="Distribution des métriques par année") +
  theme_bw()

ggplot(clean_ibd, aes(x = resultat_indice)) +
  geom_histogram(bins = 30, fill = "#0072B2", color = "white", alpha = 0.7) +
  facet_wrap(~ libelle_indice, scales = "free") +
  labs(title = "Distribution des valeurs des indices",
       x = "Valeur de l'indice",
       y = "Fréquence") +
  theme_minimal()

ggplot(clean_ibd, aes (x=factor(annee), y = resultat_indice)) +
  geom_boxplot() +
  facet_wrap(~ code_indice, scales = "free_y") +
  labs(x = "Annee", y= "Valeur", title ="Distribution des indices par années") +
  theme_bw() +
  theme(axis.text.x = element_text(angle = 45, hjust = 1))

ggplot(parametres_physico, aes(x =resultat)) +
  geom_histogram(bins = 50, fill = "#0072B2", color = "white", alpha = 0.7) +  # Histogramme avec 30 bins
  facet_wrap(~ libelle_parametre, scales = "free") +
  labs(title = "Distribution des valeurs physico-chimiques",
       x = "",
       y = "Fréquence") +
  theme_minimal() 

parametres_physico <- parametres_physico %>% 
  mutate(resultat_log = log10(resultat))

ggplot(parametres_physico, aes(x =resultat_log)) +
  geom_histogram(bins = 50, fill = "#0072B2", color = "white", alpha = 0.7) +  # Histogramme avec 30 bins
  facet_wrap(~ libelle_parametre, scales = "free") +
  labs(title = "Distribution logarithmiques des valeurs physico-chimiques ",
       x = "",
       y = "Fréquence") +
  theme_minimal() 

parametres_physico_mois <- parametres_physico %>% 
  group_by(code_parametre,mois) %>% 
  summarise(
    moy_mois=mean(resultat, na.rm =TRUE),
    med_mois=median(resultat, na.rm = TRUE),
    ecart_type_mois=sd(resultat, na.rm = TRUE),
    max_mois=max(resultat, na.rm =TRUE),
    min_mois=min(resultat, na.rm = TRUE)
  )


ggplot(parametres_physico, aes (x=factor(mois), y = resultat)) +
  geom_boxplot() +
  facet_wrap(~ code_parametre, scales = "free_y") +
  labs(x = "Mois", y= "Valeur", title ="Distribution des parametres par mois") +
  theme_bw()

```

La visualisation de la disponibilité des données nous a aidé à fixer un seuil à partir du quel on ne retient pas les stations. Ici, les stations de prélèvement biologiques sont retenues si le nombre d'années de prélèvement est supérieur à 5.

```{r, echo=FALSE, message=FALSE, warning=FALSE, fig.width=15, fig.height=40}
#Préparation des données : présence/absence
data_presence <- clean_minv %>%
  filter(libelle_indice == "Indice Invertébrés Multimétrique (I2M2)") %>%
  group_by(code_station_hydrobio, annee) %>%
  summarise(presence = ifelse(n() > 0, 1, 0), .groups = "drop") # 1 si données, 0 sinon

#On joint les libellés des stations au dataframe
data_presence_complet <- data_presence %>%
  left_join(
    clean_minv %>%
      select(code_station_hydrobio, libelle_station_hydrobio) %>%
      distinct(),
    by = "code_station_hydrobio"
  )

#Création du graphique
ggplot(data_presence_complet,
       aes(
         x = as.factor(annee),
         y = factor(libelle_station_hydrobio),
         fill = as.factor(presence)
       )) +
  geom_tile(
    color = "black",
    size = 0.1,
    height = 1.2,
    width = 1
  ) +
  scale_fill_manual(values = c("0" = "grey", "1" = "blue"), name = "Présence") +
  labs(title = "Présence des données I2M2 par station et par année",
       x = "Année",
       y = "Station") +
  theme_minimal(base_size = 146) +
  theme_light(base_size = 5) +
  theme(
    axis.text.y = element_text(size=10),
    panel.grid.major = element_line(color = "#ffffff", size = 0.1),
    panel.grid.minor = element_line(color = "#ffffff",size = 0.1),
    panel.background = element_rect(fill = "red"),
    legend.position = "bottom"
  ) +
  scale_y_discrete(guide = guide_axis(n.dodge = 2)) +
scale_x_discrete(expand = c(0.05, 0.05))

nb_stations <- clean_minv %>%
  distinct(code_station_hydrobio) %>%
  nrow()
print(nb_stations)

#Préparation des données : présence/absence
data_presence_ibd <- clean_ibd %>%
  filter(code_indice == "5856") %>%
  group_by(code_station_hydrobio, annee) %>%
  summarise(presence = ifelse(n() > 0, 1, 0), .groups = "drop") # 1 si données, 0 sinon

#On joint les libellés des stations au dataframe
data_presence_complet_ibd <- data_presence_ibd %>%
  left_join(
    clean_ibd %>%
      select(code_station_hydrobio, libelle_station_hydrobio) %>%
      distinct(),
    by = "code_station_hydrobio"
  )

ggplot(data_presence_complet_ibd,
       aes(
         x = as.factor(annee),
         y = factor(libelle_station_hydrobio),
         fill = as.factor(presence)
       )) +
  geom_tile(
    color = "black",
    size = 0.1,
    height = 1.2,
    width = 1
  ) +
  scale_fill_manual(values = c("0" = "grey", "1" = "blue"), name = "Présence") +
  labs(title = "Présence des données IBD par station et par année",
       x = "Année",
       y = "Station") +
  theme_minimal(base_size = 146) +
  theme_light(base_size = 5) +
  theme(
    axis.text.y = element_text(size=7),
    panel.grid.major = element_line(color = "#ffffff", size = 0.1),
    panel.grid.minor = element_line(color = "#ffffff",size = 0.1),
    panel.background = element_rect(fill = "red"),
    legend.position = "bottom"
  ) +
  scale_y_discrete(guide = guide_axis(n.dodge = 2)) +
  scale_x_discrete(expand = c(0.05, 0.05))

#Préparation des données : présence/absence
data_presence_pc <- parametres_physico %>%
  filter(code_parametre%in%code_pc) %>%
  group_by(code_station_hydrobio,annee,mois) %>%
  summarise(presence = ifelse(n() > 0, 1, 0), .groups = "drop") # 1 si données, 0 sinon

#On joint les libellés des stations au dataframe
data_presence_complet_pc <- data_presence_pc %>%
  left_join(
    parametres_physico %>%
      dplyr::select(code_station_hydrobio, libelle_station) %>%
      distinct(),
    by = "code_station_hydrobio"
  )

#Création du graphique
ggplot(data_presence_complet_pc,
       aes(
         x = as.factor(annee),
         y = factor(code_station_hydrobio),
         fill = as.factor(presence)
       )) +
  geom_tile(
    color = "black",
    size = 0.1
  ) +
  scale_fill_manual(values = c("0" = "grey", "1" = "blue"), name = "Présence") +
  labs(title = "Présence des données physico-chimiques par station et par année",
       x = "Année",
       y = "Station") +
  theme_minimal(base_size = 146) +
  theme_light(base_size = 5) +
  theme(
    axis.text.y = element_text(size=7),
    panel.grid.major = element_line(color = "#ffffff", size = 0.1),
    panel.grid.minor = element_line(color = "#ffffff", size=0.1),
    panel.background = element_rect(fill = "red"),
    legend.position = "bottom"
  ) +
  scale_y_discrete(guide = guide_axis(n.dodge = 2)) +
  scale_x_discrete(expand = c(0.05, 0.05))
```

Analyse univariée des variables

```{r, echo=FALSE, message=FALSE, warning=FALSE, fig.width=15, fig.height=7}

## Calcul de la variance par année pour chaque indice
var_par_annee <- clean_minv %>%
  group_by(libelle_indice, annee) %>%
  summarise(var = var(resultat_indice, na.rm = TRUE), .groups = "drop")

# Graphique de la variance par année avec facet_wrap()
plot_var_annee <- ggplot(var_par_annee, aes(x = annee, y = var, color = libelle_indice, group = libelle_indice)) +
  geom_point() +
  geom_line() +
  facet_wrap(~libelle_indice, scales = "free_y") +
  theme_minimal() + coord_cartesian(ylim=c(0,0.25))
labs(title = "Variance de l'indice et ses métriques au fil des années", x = "Année", y = "Variance")


med_par_annee <- clean_minv %>%
  group_by(libelle_indice, annee) %>%
  summarise(med = median(resultat_indice, na.rm = TRUE),
            var=var(resultat_indice, na.rm = TRUE),
            ecart_type=sd(resultat_indice, na.rm = TRUE),
            .groups = "drop")


ggplot(med_par_annee, aes(x = annee, y = med, color = as.factor(libelle_indice))) +
  geom_point() +
  geom_line() +
  geom_errorbar(aes(ymin= med - ecart_type, ymax= med + ecart_type),width=0.2) +
  facet_wrap(~libelle_indice, scales = "free_y") +
  labs(title = "Médiane des indices par année",
       x = "Année",
       y = "Médiane de l'indice",
       color = "Indice") +
  theme_minimal()+coord_cartesian(ylim=c(0,1))


## Calcul de la variance par année pour chaque indice
var_par_annee_ibd <- clean_ibd %>%
  group_by(libelle_indice, annee) %>%
  summarise(var = var(resultat_indice, na.rm = TRUE), .groups = "drop")

# Graphique de la variance par année avec facet_wrap()
plot_var_annee_ibd <- ggplot(var_par_annee_ibd, aes(x = annee, y = var, color = libelle_indice, group = libelle_indice)) +
  geom_point() +
  geom_line() +
  facet_wrap(~libelle_indice, scales = "free_y") +
  theme_minimal() 
labs(title = "Variance des indices au fil des années", x = "Année", y = "Variance")

print(plot_var_annee_ibd)

### Calcul de la médiane par année et par station

med_par_annee_ibd <- clean_ibd %>%
  group_by(libelle_indice, annee) %>%
  summarise(med = median(resultat_indice, na.rm = TRUE),
            var=var(resultat_indice, na.rm = TRUE),
            ecart_type=sd(resultat_indice, na.rm = TRUE),
            .groups = "drop")

ggplot(med_par_annee_ibd, aes(x = annee, y = med, color = as.factor(libelle_indice))) +
  geom_point() +
  geom_line() +
  geom_errorbar(aes(ymin= med - ecart_type, ymax= med + ecart_type),width=0.2) +
  facet_wrap(~libelle_indice, scales = "free_y") +
  labs(title = "Médiane des indices par année",
       x = "Année",
       y = "Médiane du paramètre",
       color = "Indice") +
  theme_minimal()


## Calcul de la variance par année pour chaque indice
var_par_annee_pc <- parametres_physico %>%
  group_by(libelle_parametre, annee) %>%
  summarise(var = var(resultat, na.rm = TRUE), .groups = "drop")

# Graphique de la variance par année avec facet_wrap()
plot_var_annee_pc <- ggplot(var_par_annee_pc, aes(x = annee, y = var, color = libelle_parametre, group = libelle_parametre)) +
  geom_point() +
  geom_line() +
  facet_wrap(~libelle_parametre, scales = "free_y") +
  theme_minimal() 
labs(title = "Variance des paramètres physico-chimiques au fil des années", x = "Année", y = "Variance")


med_par_annee_pc <- parametres_physico %>%
  group_by(libelle_parametre, annee) %>%
  summarise(med = median(resultat, na.rm = TRUE),
            var=var(resultat, na.rm = TRUE),
            ecart_type=sd(resultat, na.rm = TRUE),
            .groups = "drop")

ggplot(med_par_annee_pc, aes(x = annee, y = med, color = as.factor(libelle_parametre))) +
  geom_point() +
  geom_line() +
  geom_errorbar(aes(ymin= med - ecart_type, ymax= med + ecart_type),width=0.2) +
  facet_wrap(~libelle_parametre, scales = "free_y") +
  labs(title = "Médiane des paramètres par année",
       x = "Année",
       y = "Médiane du paramètre",
       color = "Paramètre") +
  theme_minimal()



```

\
\
Tendances des indices et métriques.

```{r, echo=FALSE, message=FALSE, warning=FALSE, fig.width=5, fig.height=5}
source(file = "../R/mk_st_by_group.R")
source(file = "../R/Mann_kendall_div.R")

#On calcule les tendances
Tendances_multi <-mk_st_by_group(clean_minv,resultat_indice,code_indice,code_indice,code_station_hydrobio)
Tendance_i2m2 <- filter(Tendances_multi, code_indice==7613) %>% select(code_station_hydrobio,trend,sens_slope,mk_pvalue)
Tendance_ASPT <-filter(Tendances_multi,code_indice==8057)%>%select(code_station_hydrobio,trend,sens_slope,mk_pvalue)
Tendance_OVI <-filter(Tendances_multi,code_indice==8055)%>%select(code_station_hydrobio,trend,sens_slope,mk_pvalue)
Tendance_POL <-filter(Tendances_multi,code_indice==8056)%>%select(code_station_hydrobio,trend,sens_slope,mk_pvalue)
Tendance_SHA <-filter(Tendances_multi,code_indice==8058)%>%select(code_station_hydrobio,trend,sens_slope,mk_pvalue)
Tendance_RIC <-filter(Tendances_multi,code_indice==8054)%>%select(code_station_hydrobio,trend,sens_slope,mk_pvalue)

#----Tendances remarquables par métriques----

i2m2 <- filter(clean_minv,code_indice==7613)
i2m2_et_trend <- left_join(i2m2,Tendance_i2m2,by="code_station_hydrobio")

ASPT <- filter(clean_minv,code_indice==8057)
aspt_et_trend <- left_join(ASPT,Tendance_ASPT,by="code_station_hydrobio")

OVI <- filter(clean_minv,code_indice==8055)
ovi_et_trend <- left_join(OVI,Tendance_OVI,by="code_station_hydrobio")

POL <- filter(clean_minv,code_indice==8056)
pol_et_trend <- left_join(POL,Tendance_POL,by="code_station_hydrobio")

SHA <- filter(clean_minv,code_indice==8058)
sha_et_trend <- left_join(SHA,Tendance_SHA,by="code_station_hydrobio")

RIC <- filter(clean_minv,code_indice==8054)
ric_et_trend <- left_join(RIC,Tendance_RIC,by="code_station_hydrobio")

# Cartographie

mapview(i2m2_et_trend, xcol="longitude", ycol="latitude", zcol="trend", crs= 4326, grid=FALSE, layer.name="Evolution")
mapview(aspt_et_trend,xcol="longitude", ycol="latitude", zcol="trend", crs= 4326, grid=FALSE, layer.name="Evolution")
mapview(ovi_et_trend,xcol="longitude", ycol="latitude", zcol="trend", crs= 4326, grid=FALSE, layer.name="Evolution")
mapview(pol_et_trend,xcol="longitude", ycol="latitude", zcol="trend", crs= 4326, grid=FALSE, layer.name="Evolution")
mapview(sha_et_trend,xcol="longitude", ycol="latitude", zcol="trend", crs= 4326, grid=FALSE, layer.name="Evolution")
mapview(ric_et_trend,xcol="longitude", ycol="latitude", zcol="trend", crs= 4326, grid=FALSE, layer.name="Evolution")

#On calcule les tendances
Tendances_donneesdiat<-mk_st_by_group(clean_ibd,resultat_indice,code_indice,code_indice,code_station_hydrobio)
Tendance_ibd <- filter(Tendances_donneesdiat, code_indice==5856) %>% select(code_station_hydrobio,trend,sens_slope,mk_pvalue)
Tendance_ips <-filter(Tendances_donneesdiat,code_indice==1022)%>%select(code_station_hydrobio,trend,sens_slope,mk_pvalue)

ibd <- filter(clean_ibd,code_indice==5856)
ibd_et_trend <- left_join(ibd,Tendance_ibd,by="code_station_hydrobio")

ips <- filter(clean_ibd, code_indice==1022)
ips_et_trend <- left_join(ips, Tendance_ips, by="code_station_hydrobio")


# On cartographie 

mapview(ibd_et_trend, xcol="longitude", ycol="latitude", zcol="trend", crs= 4326, grid=FALSE, layer.name="Evolution")
mapview(ips_et_trend,xcol="longitude", ycol="latitude", zcol="trend", crs= 4326, grid=FALSE, layer.name="Evolution")


```

On s'est intéressé aux classes d'état des indices I2M2 et IBD par station au cours du temps. On y observe un gradient ouest-est.

```{r, echo=FALSE, message=FALSE, warning=FALSE, fig.width=10, fig.height=7}

load(file = "../Data/50_chroniques_et_tendance.rda")

#On crée les couleurs par classe
couleursi2m2<-c(
  "Très bon" = "darkgreen",
  "Bon" = "lightgreen",
   "Moyen" = "yellow",
  "Médiocre"="orange",
  "Mauvais" = "red"
  
)

#On va regarder l'évolution de la classe d'i2m2 au cours du temps 
i2m2test <- i2m2 %>%
  mutate(classe_etat= case_when(... = 
                                resultat_indice > 0.665 ~ "Très bon",
                                resultat_indice > 0.443 ~ "Bon",
                                resultat_indice > 0.295 ~ "Moyen",
                                resultat_indice > 0.148 ~ "Médiocre",
                                TRUE                    ~ "Mauvais"

  ))

i2m2test<- i2m2test %>%
  mutate(classe_etat=factor(classe_etat,levels=c("Très bon","Bon","Moyen","Médiocre","Mauvais")))

mapview(i2m2test, zcol="classe_etat", col.regions=couleursi2m2, xcol="longitude", ycol="latitude", crs= 4326, grid=FALSE,cex=4.5)

#On teste avec facet_wrap

i2m2_sf<-st_as_sf(i2m2test, coords=c("longitude","latitude"),crs=4326)

ggplot(i2m2_sf) + 
  geom_sf(aes(color = classe_etat), size = 3) +
  scale_color_manual(values = couleursi2m2) + 
  facet_wrap(~ as.factor(annee)) +
  labs(title = "Évolution des classes d'état I2M2 par année",
       color = "Classe d'état") +
  theme_minimal()


#On crée les couleurs par classe
couleursibd<-c(
  "Très bon" = "darkgreen",
  "Bon" = "lightgreen",
  "Moyen" = "yellow",
  "Médiocre"="orange",
  "Mauvais" = "red"
  
)

#On va regarder l'évolution de la classe d'i2m2 au cours du temps 
ibdtest <- ibd %>%
  mutate(classe_etat= case_when(... = 
                                  resultat_indice > 16.4 ~ "Très bon",
                                resultat_indice > 13.8 ~ "Bon",
                                resultat_indice > 10 ~ "Moyen",
                                resultat_indice > 5.9 ~ "Médiocre",
                                TRUE                    ~ "Mauvais"
                                
  ))

ibdtest<- ibdtest %>%
  mutate(classe_etat=factor(classe_etat,levels=c("Très bon","Bon","Moyen","Médiocre","Mauvais")))

mapview(ibdtest, zcol="classe_etat", col.regions=couleursi2m2, xcol="longitude", ycol="latitude", crs= 4326, grid=FALSE,cex=4.5)

#On teste avec facet_wrap

ibd_sf<-st_as_sf(ibdtest, coords=c("longitude","latitude"),crs=4326)

ggplot(ibd_sf) + 
  geom_sf(aes(color = classe_etat), size = 3) +
  scale_color_manual(values = couleursi2m2) + 
  facet_wrap(~ as.factor(annee)) +
  labs(title = "Évolution des classes d'état IBD par année",
       color = "Classe d'état") +
  theme_minimal()

```

Les prélèvements physico-chimiques sont réalisés tout au long de l'année, parfois plus d'une fois par mois. Afin de réaliser des analyses bi-variées puis multivariées, il était nécessaire de retenir une période temporelle pour les paramètres physico-chimiques. Les critères sur lesquels se base cette sélection sont :

-   coefficient de corrélation
-   profondeur de la période
-   cohérence écologique

```{r, echo=FALSE, results='hide', message=FALSE, warning=FALSE, fig.show='hide'}
source (file = "../R/calculer_indicateur.R")

#Constitution des combinaisons de mois : avoir toutes les combinaisons possibles
#entre le mois de début et le mois de fin
combin_mois <- expand.grid(1:12, 1:12) %>%
  set_names("mois_debut", "mois_fin") %>%
  filter(mois_debut <= mois_fin)

#Vérification
combin_mois %>%
  mutate(remp = 1) %>%
  pivot_wider(names_from = mois_fin,
              values_from = remp)

#Assemblage du jeu de données 

window_data <- expand.grid(stations_parametre,
                           code_pc,
                           2015:2024,
                           1:12) %>%
  set_names("code_station_hydrobio", "code_parametre", "annee", "mois")

mean_physico <- parametres_physico %>% 
  group_by(code_station_hydrobio,
         code_parametre,
         annee,
         mois) %>% 
  summarise(para_moy = mean(resultat, na.rm = TRUE))


donnees_jointure <- window_data %>% 
  left_join(y = mean_physico)


glimpse(window_data)


# test pour toutes les combinaisons de mois de début (.x) et de fin (.y)

resultat2 <- map2_df(
  .df = donnees_jointure,
  .f = calculer_indicateur,
  .var_mois = mois,
  .var_valeur = para_moy,
  .x = combin_mois$mois_debut,
  .y = combin_mois$mois_fin,
  code_station_hydrobio,
  code_parametre
)

indices_moy_par_sta <- clean_minv %>% 
  group_by(code_station_hydrobio,
           code_indice) %>% 
  summarise(indice_moy = mean(resultat_indice, na.rm = TRUE),
            .groups = "drop")

resultat_i2m2 <- resultat2 %>%
  rename(para_moy = moy) %>% 
  left_join(y = indices_moy_par_sta)
            
cor_i2m2 <- resultat_i2m2 %>% 
  drop_na() %>% 
  group_by(code_parametre,
           code_indice,
           debut,
           fin) %>% 
  summarise(correlation = cor.test(para_moy,
                              indice_moy,
                              method = "spearman")$estimate,
            p_value = cor.test(para_moy,indice_moy, method="spearman")$p.value,
            .groups = "drop"
            )

cor_i2m2 %>% 
  ggplot(aes(x = debut,
             y = fin,
             fill = correlation,
             col = correlation)) +
  geom_point(size = 3) +
  scale_fill_distiller(palette = "Spectral", direction = 1) +
  scale_color_distiller(palette = "Spectral", direction = 1) +
  scale_x_continuous(breaks = 1:12) +
  scale_y_continuous(breaks = 1:12) +
  facet_grid(code_indice~code_parametre) +
  theme_bw() +
  theme(panel.grid.minor = element_blank()) +
  labs(x = "Mois de début",
       y = "Mois de fin")

indices_moy_par_sta_ibd <- clean_ibd %>% 
  group_by(code_station_hydrobio,
           code_indice) %>% 
  summarise(indice_moy = mean(resultat_indice, na.rm = TRUE),
            .groups = "drop")

  
resultat_ibd <- resultat2 %>%
  rename(para_moy = moy) %>% 
  left_join(y = indices_moy_par_sta_ibd)


cor_ibd <- resultat_ibd %>% 
  drop_na() %>% 
  group_by(code_parametre,
           code_indice,
           debut,
           fin) %>% 
  summarise(correlation = cor.test(para_moy,
                                   indice_moy,
                                   method = "spearman")$estimate,
            p_value = cor.test(para_moy,indice_moy, method="spearman")$p.value,
            .groups = "drop"
  )

cor_ibd %>% 
  ggplot(aes(x = debut,
             y = fin,
             fill = correlation,
             col = correlation)) +
  geom_point(size = 3) +
  scale_fill_distiller(palette = "Spectral", direction = 1) +
  scale_color_distiller(palette = "Spectral", direction = 1) +
  scale_x_continuous(breaks = 1:12) +
  scale_y_continuous(breaks = 1:12) +
  facet_grid(code_indice~code_parametre) +
  theme_bw() +
  theme(axis.text.x = element_text(angle = 45, hjust = 1)) +
  theme(panel.grid.minor = element_blank()) +
  labs(x = "Mois de début",
       y = "Mois de fin")
  

```

```{r, echo=FALSE, message=FALSE, warning=FALSE, fig.width=15, fig.height=15}
#Ajouter les noms
cor_i2m2_label <- cor_i2m2 %>%
  mutate(
    nom_parametre = case_when(
      code_parametre == "1301" ~ "T°",
      code_parametre == "1302" ~ "pH",
      code_parametre == "1303" ~ "Conductiv",
      code_parametre == "1305" ~ "MES",
      code_parametre == "1311" ~ "O2 dissous",
      code_parametre == "1312" ~ "Satur.O2",
      code_parametre == "1313" ~ "DBO5",
      code_parametre == "1335" ~ "NH4+",
      code_parametre == "1339" ~ "NO2-",
      code_parametre == "1340" ~ "NO3-",
      code_parametre == "1350" ~ "P total",
      code_parametre == "1433" ~ "PO4-",
      code_parametre == "1295" ~ "Turbidité",
      code_parametre == "1841" ~ "C organique",
      TRUE ~ code_parametre
    ),
    nom_indice = case_when(
      code_indice == "7613" ~ "I2M2",
      code_indice == "8054" ~ "RichesI2M2",
      code_indice == "8055" ~ "OvovivI2M2",
      code_indice == "8056" ~ "PolyvolI2M2",
      code_indice == "8057" ~ "ASPT",
      code_indice == "8058" ~ "H'",
      TRUE ~ code_indice
    ),
    nom_parametre = factor(nom_parametre, levels= c("NH4+","NO2-","NO3-","P total","PO4-","C organique","O2 dissous","Satur.O2","DBO5","MES","Turbidité","Conductiv","pH","T°")),
    nom_indice = factor(nom_indice, levels= c("I2M2","H'","RichesI2M2","OvovivI2M2","PolyvolI2M2","ASPT"))
  )


#Création du graphique
cor_i2m2_label %>% 
ggplot(aes(x = debut, 
           y = fin, 
           fill = correlation, 
           col = correlation)) +
  geom_point(size = 3) +
  geom_point(data = cor_i2m2_label %>% filter(p_value < 0.01),
             aes(x = debut, y = fin),
             fill = NA, color = "grey", size = 0.5) +
  scale_fill_distiller(palette = "Spectral", direction = 1) +
  scale_color_distiller(palette = "Spectral", direction = 1) +
  scale_x_continuous(breaks = seq(1, 12, by = 2)) +
  scale_y_continuous(breaks = seq(1, 12, by = 2)) +
    
  facet_grid(nom_indice ~ nom_parametre) +
    

  theme_bw() +
  theme(
    panel.grid.major = element_blank(),  # suppression du quadrillage principal
    panel.grid.minor = element_blank(),
    legend.position = "bottom",
    axis.text.x = element_text(angle = 45, hjust = 1)
  ) +
    

  labs(
    x = "Mois de début",
    y = "Mois de fin",
    fill = "Corrélation",
    color = "Corrélation"
  )

cor_ibd_label <- cor_ibd %>%
  mutate(
    nom_parametre = case_when(
      code_parametre == "1301" ~ "T°",
      code_parametre == "1302" ~ "pH",
      code_parametre == "1303" ~ "Conductiv",
      code_parametre == "1305" ~ "MES",
      code_parametre == "1311" ~ "O2 dissous",
      code_parametre == "1312" ~ "Satur.O2",
      code_parametre == "1313" ~ "DBO5",
      code_parametre == "1335" ~ "NH4+",
      code_parametre == "1339" ~ "NO2-",
      code_parametre == "1340" ~ "NO3-",
      code_parametre == "1350" ~ "P total",
      code_parametre == "1433" ~ "PO4-",
      code_parametre == "1295" ~ "Turbidité",
      code_parametre == "1841" ~ "C organique",
      TRUE ~ code_parametre
    ),
    nom_indice = case_when(
      code_indice == "1022" ~ "IPS",
      code_indice == "5856" ~ "IBD",
    ),
    nom_parametre = factor(nom_parametre, levels= c("NH4+","NO2-","NO3-","P total","PO4-","C organique","O2 dissous","Satur.O2","DBO5","MES","Turbidité","Conductiv","pH","T°")),
    nom_indice = factor(nom_indice, levels= c("IPS","IBD"))
  )

cor_ibd_label %>% 
  ggplot(aes(x = debut, 
             y = fin, 
             fill = correlation, 
             col = correlation)) +
  geom_point(size = 3) +
  geom_point(data = cor_ibd_label %>% filter(p_value < 0.05),
             aes(x = debut, y = fin),
             fill = NA, color = "grey", size = 0.5) +
  scale_fill_distiller(palette = "Spectral", direction = 1) +
  scale_color_distiller(palette = "Spectral", direction = 1) +
  scale_x_continuous(breaks = seq(1, 12, by = 2)) +
  scale_y_continuous(breaks = seq(1, 12, by = 2)) +
  
  facet_grid(nom_indice ~ nom_parametre) +
  
  
  theme_bw() +
  theme(
    panel.grid.major = element_blank(),  # suppression du quadrillage principal
    panel.grid.minor = element_blank(),
    legend.position = "bottom",
    axis.text.x = element_text(angle = 45, hjust = 1)
  ) +
  
  
  labs(
    x = "Mois de début",
    y = "Mois de fin",
    fill = "Corrélation",
    color = "Corrélation"
  )
```

On néglige la richesse taxonomique et l'indice de Shannon dans le choix des périodes temporelle.

On retient alors : mars à décembre pour le taux de saturation en oxygène et l’oxygène dissous ; de janvier à mars pour la concentration en nitrates (période de lessivage due aux précipitations hivernales) et annuelle pour le reste des paramètres. A partir de ce choix, on calcule les moyennes annuelles puis interannuelles, cela nous permet d’avoir une approche entièrement spatiale (à l'échelle de la station). L'hypothèse de choisir une année au hasard est également possible, en sachant qu'il y a une stabilité des variables au cours du temps.

Après avoir fait le df, on obtient donc 232 lignes (correspondant au nombre de stations retenue pour la physico-chimie), et 14 colonnes correspondantes aux différents paramètres.

Les matrices de corrélation sont réalisées à partir de ce jeu de données. Le test utilisé est Spearman, car les valeurs n’ont pas une distribution normale (pour la plupart).

```{r, echo=FALSE, message=FALSE, warning=FALSE, fig.width=15, fig.height=15}
load(file = "../Data/70_choix_parametre.rda")
load(file = "../Data/80_donnees_globales_trans.rda")
load(file = "../Data/90_acp.rda")

library(corrplot)
library(GGally)

i2m2_ibd_matrix <- i2m2_ibd %>% 
  cor(method="spearman")
corrplot.mixed(i2m2_ibd_matrix,upper="ellipse") 

physico_wide_matrix <- physico_wide %>% 
  dplyr::select(`1295`:`1841`) %>%
  cor(method="spearman", use = "pairwise")

label_physico <- c(
  "1301" = "T°",
  "1302" = "pH",
  "1303" = "Conductiv",
  "1305" = "MES",
  "1311" = "O2 dissous",
  "1312" = "Satur.O2",
  "1313" = "DBO5",
  "1335" = "NH4+",
  "1339" = "NO2-",
  "1340" = "NO3-",
  "1350" = "P total",
  "1433" = "PO4-",
  "1295" = "Turbidité",
  "1841" = "C organique")

colnames(physico_wide_matrix) <- label_physico
rownames(physico_wide_matrix) <- label_physico
  
corrplot(physico_wide_matrix, 
         lower = "number",
         upper = "ellipse",
         order = "hclust",
         addrect = 2,
         rect.col = "black",
         rect.lwd = 2)

corrplot.mixed(physico_wide_matrix,
               upper="ellipse")

physico_wide_parametres <- physico_wide %>% 
  dplyr::select(`1295`:`1841`)

```

```{r, echo=FALSE, message=FALSE, warning=FALSE, fig.width=20, fig.height=20}

ggpairs(physico_wide_parametres,
        lower = list(continuous = wrap("smooth", method = lm, se=FALSE)),
        diag=list(continuous = wrap("densityDiag")),
        upper=list(continuous = wrap("cor",method="spearman",size=4)))

df_global_sans_station <- df_global %>% 
  select(`7613`:`1841`)

ggpairs(df_global_sans_station,
        lower = list(continuous = wrap("smooth", method = lm, se=FALSE)),
        diag=list(continuous = wrap("densityDiag")),
        upper=list(continuous = wrap("cor",method="spearman",size=4)))

```

L'analyse des composantes principales est une méthode statistique appartenant à la famille des analyses multivariées, c'est-à-dire permettant de synthétiser les relations entre plusieurs variables différentes. Deux ACP ont été réalisé, une sur les variables d'indices biologiques et une sur les paramètres physico-chimiques. On a analysé les résultats pour certaines années, on obtient des résultats très simlaires, à l'exception de 2022 et 2023. Cela pourrait être expliqué par la séchersse de ces années là. 

```{r, echo=FALSE, message=FALSE, warning=FALSE, fig.width=10, fig.height=10 }

library(FactoMineR)
library(devtools)
library(factoextra)



i2m2_ibd <- i2m2_wide %>% 
  left_join(ibd_wide, by = "code_station_hydrobio") %>% 
  select(`7613`:`5856`)

donnees_centrees_reduites_bio <- scale(i2m2_ibd,center=TRUE,scale=TRUE)

resultat_acp_bio<- PCA(donnees_centrees_reduites_bio, graph=TRUE)
print(resultat_acp_bio)
valeurspropres_bio<- resultat_acp_bio$eig
valeurspropres_bio

label_bio <- c("7613" = "I2M2",
               "8054" = "RichesI2M2",
               "8055" = "OvovivI2M2",
               "8056" = "PolyvolI2M2",
               "8057" = "ASPT",
               "8058" = "H'",
               "5856" = "IBD",
               "1022" = "IPS"
  
)

old_names_bio <- rownames(resultat_acp_bio$var$coord)
new_names_bio <- old_names_bio
new_names_bio[old_names_bio %in% names(label_bio)] <- label_bio[old_names_bio[old_names_bio %in% names(label_bio)]]


barplot(valeurspropres_bio[,2],names.arg=1:nrow(valeurspropres_bio),
        main="Pourcentage de la variance expliquée par chaque composante",
        xlab="Composantes principales",
        ylab="Pourcentage de variance expliquée",
        col="steelblue")
#Add connected line segments to the plot
lines(x=1:nrow(valeurspropres_bio),valeurspropres_bio[,2],
      type="b", pch=19, col="red")

resultat_acp_bio$var$coord <- `rownames<-`(resultat_acp_bio$var$coord, new_names_bio)
resultat_acp_bio$var$contrib <- `rownames<-`(resultat_acp_bio$var$contrib, new_names_bio)
resultat_acp_bio$var$cos2 <- `rownames<-`(resultat_acp_bio$var$cos2, new_names_bio)
resultat_acp_bio$var$cor <- `rownames<-`(resultat_acp_bio$var$cor, new_names_bio)

fviz_pca_var(resultat_acp_bio,
             col.var="cos2",
             gradient.cols=c("deeppink", "maroon","navy"),
             repel=TRUE,
             title="Cercle de Corrélation des Variables")
fviz_contrib(resultat_acp_bio,choice="var", axes=1, top = 10)
fviz_contrib(resultat_acp_bio,choice="var", axes=2, top = 10)

acp_physico <- physico_wide %>%
  dplyr::select(`1295`:`1841`)

donnees_centrees_reduites_pc_2 <- scale(acp_physico,center=TRUE,scale=TRUE)
resultat_acp_physico_2<- PCA(donnees_centrees_reduites_pc_2, graph=TRUE)
print(resultat_acp_physico_2)
valeurspropres_pc_2<- resultat_acp_physico_2$eig
valeurspropres_pc_2

old_names <- rownames(resultat_acp_physico_2$var$coord)
new_names <- old_names
new_names[old_names %in% names(label_physico)] <- label_physico[old_names[old_names %in% names(label_physico)]]

resultat_acp_physico_2$var$cos2 <- `rownames<-`(resultat_acp_physico_2$var$cos2, new_names)


barplot(valeurspropres_pc_2[,2],names.arg=1:nrow(valeurspropres_pc_2),
        main="Pourcentage de la variance expliquée par chaque composante",
        xlab="Composantes principales",
        ylab="Pourcentage de variance expliquée",
        col="steelblue")
#Add connected line segments to the plot
lines(x=1:nrow(valeurspropres_pc_2),valeurspropres_pc_2[,2],
      type="b", pch=19, col="red")

resultat_acp_physico_2$var$coord <- `rownames<-`(resultat_acp_physico_2$var$coord, new_names)
resultat_acp_physico_2$var$contrib <- `rownames<-`(resultat_acp_physico_2$var$contrib, new_names)
resultat_acp_physico_2$var$cos2 <- `rownames<-`(resultat_acp_physico_2$var$cos2, new_names)
resultat_acp_physico_2$var$cor <- `rownames<-`(resultat_acp_physico_2$var$cor, new_names)

fviz_pca_var(resultat_acp_physico_2,
             col.var="cos2",
             gradient.cols=c("deeppink", "maroon","navy"),
             repel=TRUE,
             title="Cercle de Corrélation des Variables")


fviz_contrib(resultat_acp_physico_2,choice="var", axes=1, top = 10)
fviz_contrib(resultat_acp_physico_2,choice="var", axes=2, top = 10)
fviz_contrib(resultat_acp_physico_2,choice="var", axes=3, top = 10)


```

```{r, echo=FALSE, message=FALSE, warning=FALSE, fig.width=5, fig.height=5}

functions <- list.files(path = "R",
                        pattern = ".R$",
                        full.names = TRUE)

map(.x = functions,
    .f = source)
map_dim <- function(data, dim_col) {
  mapview(data,
          zcol = dim_col,
          col.regions = c("blue", "white", "red"),  # négatif ↔ positif
          at = c(min(data[[dim_col]], na.rm = TRUE),
                 0,
                 max(data[[dim_col]], na.rm = TRUE)),
          layer.name = dim_col)
}


acp_liste_pc <- physico_wide %>% 
  mutate(
    num_line = row_number()) %>% 
  arrange(code_station_hydrobio) %>% 
  dplyr::select(code_station_hydrobio,num_line)
  

dim_acp <- as.data.frame(resultat_acp_physico_2[["ind"]][["coord"]]) %>% 
  mutate(
    num_line = row_number()) 

gradient <- acp_liste_pc %>% 
  left_join(dim_acp, by = "num_line") %>% 
  left_join(clean_ibd %>% 
              dplyr::select(code_station_hydrobio, longitude, latitude) %>% 
              distinct(),
            by = "code_station_hydrobio"
            )

gradient_sf <- gradient %>%
  st_as_sf(coords = c("longitude", "latitude"), crs = 4326)

map_dim1 <- map_dim(gradient_sf, "Dim.1")
map_dim1
map_dim2 <- map_dim(gradient_sf, "Dim.2")
map_dim2
map_dim3 <- map_dim(gradient_sf, "Dim.3")
map_dim3
map_dim4 <- map_dim(gradient_sf, "Dim.4")
map_dim4
map_dim5 <- map_dim(gradient_sf, "Dim.5")
map_dim5


#############################################################################
#                                  Nitrites et nitrates  
###############################################################################

load(file = "../Data/40_statistiques_descriptives.rda")

# Nitrites 

classenit<-c(
  "1" = "darkgreen",
  "2" = "yellow",
  "3" = "orange",
  "4"="red"
)

nit_carte <- med_par_station_pc %>%
  filter(code_parametre == "1339") %>%
  arrange(code_station_hydrobio) %>% 
  mutate(classe_nitrites= case_when(... = 
                                med <= 0.01 ~ "1",
                                med >= 0.01 ~ "2",
                                med >= 0.1 ~ "3",
                                med >= 1 ~ "4"
                                
))


nit_carte <- nit_carte %>%
  mutate(classe_nitrites=factor(classe_nitrites,levels=c("1","2","3","4")))

gradient_nit <- nit_carte %>% 
  left_join(clean_ibd %>% 
            dplyr::select(code_station_hydrobio, longitude, latitude) %>% 
            distinct(),
            by = "code_station_hydrobio"
) 

mapview(gradient_nit, zcol="classe_nitrites", col.regions=classenit, xcol="longitude", ycol="latitude", crs= 4326, grid=FALSE,cex=4.5)


#Nitrates 

classe_nitt <- c(
  "1" = "darkgreen",
  "2" = "lightgreen",
  "3" = "yellow",
  "4"="orange",
  "5"="darkorange3",
  "6"="red"
)

nitrates_carte <- med_par_station_pc %>%
  filter(code_parametre == "1340") %>%
  arrange(code_station_hydrobio) %>% 
  mutate(classe_nitrates= case_when(... = 
                                      med < 0.1 ~ "1",
                                    med < 3 ~ "2",
                                    med < 5 ~ "3",
                                    med < 10 ~ "4",
                                    med < 15 ~ "5",
                                    med >= 15 ~ "6"
                                    
  ))


nitrates_carte <- nitrates_carte %>%
  mutate(classe_nitrates=factor(classe_nitrates,levels=c("1","2","3","4","5","6")))

gradient_nitrates <- nitrates_carte %>% 
  left_join(clean_ibd %>% 
              dplyr::select(code_station_hydrobio, longitude, latitude) %>% 
              distinct(),
            by = "code_station_hydrobio"
  ) 

mapview(gradient_nitrates, zcol="classe_nitrates", col.regions=classe_nitt, xcol="longitude", ycol="latitude", crs= 4326, grid=FALSE,cex=4.5)


#############################################################################
#                                  Taux de saturations en oxygène  
###############################################################################

classe_oxy <- c(
  "1" = "darkgreen",
  "2" = "lightgreen",
  "3" = "yellow",
  "4"="orange",
  "5"="darkorange3",
  "6"="red"
)

tsat_carte <- med_par_station_pc %>%
  filter(code_parametre == "1312") %>%
  arrange(code_station_hydrobio) %>% 
  mutate(classe_tsat= case_when(... = 
                                      med >= 90 ~ "1",
                                    med < 90 ~ "2",
                                    med < 70 ~ "3",
                                    med < 50 ~ "4",
                                    med < 30 ~ "5",
                                    med < 10 ~ "6"
                                    
  ))


tsat_carte <- tsat_carte %>%
  mutate(classe_tsat=factor(classe_tsat,levels=c("1","2","3","4","5","6")))

gradient_tsat <- tsat_carte %>% 
  left_join(clean_ibd %>% 
              dplyr::select(code_station_hydrobio, longitude, latitude) %>% 
              distinct(),
            by = "code_station_hydrobio"
  ) 

mapview(gradient_tsat, zcol="classe_tsat", col.regions=classe_oxy, xcol="longitude", ycol="latitude", crs= 4326, grid=FALSE,cex=4.5)

```

```{r, echo=FALSE, message=FALSE, warning=FALSE, fig.width=10, fig.height=10}
# On renomme les variables
df_global <- df_global %>% 
  rename(I2M2 = `7613`,
         richesI2M2 = `8054`,
         ovovivI2M2 = `8055`,
         polyvolI2M2 = `8056`,
         ASPT = `8057`,
         ShannonI2M2 = `8058`,
         IPS = `1022`,
         IBD = `5856`,
         turbidité = `1295`,
         Temp = `1301`,
         pH = `1302`,
         conductiv = `1303`,
         MES = `1305`,
         O2dissous = `1311`,
         SaturO2 = `1312`,
         DBO5 = `1313`,
         NH4 = `1335`,
         NO2 = `1339`,
         NO3 = `1340`,
         Ptot = `1350`,
         PO4 = `1433`,
         Corga = `1841`)

#On garde seulement les variables numériques
df_global_sans_stations <- df_global %>% 
  dplyr::select(`I2M2`:`Corga`) 


#On transforme les variables

#Transformation logarithmique
log_values <- log(df_global_sans_stations)

#Centrées-réduites
donnees_scale_global <- scale(df_global_sans_stations,center=TRUE,scale=TRUE)

#Racine carrée
df_sqrt <- sqrt(df_global_sans_stations)

#Arcsin
df_inverse <- 1/ df_global_sans_stations

#Données loggées et centrées réduites
donnees_scale_globa_log <- scale(log_values,center=TRUE,scale=TRUE)

#Transformation en df
df_donnees_scale_global <- as.data.frame(donnees_scale_global)
df_donnees_scale_global_log <- as.data.frame(donnees_scale_globa_log)


###################################################################################
#                                           Loi normale - variables non transformées  
###################################################################################
load(file = "../Data/80_donnees_globales_trans.rda")
library(car)
library(sjPlot)
library(MASS)
library(lmtest)

model_normal_non_transformées <- glm(`I2M2`~`DBO5`+`NH4`+`NO3`+`Ptot`, data= df_global_sans_stations, family = gaussian(link = "identity"))
summary(model_normal_non_transformées)
model_simplifié <- MASS::stepAIC(model_normal_non_transformées)

bptest(model_normal_non_transformées, ~fitted(model_normal_non_transformées) + I(fitted(model_normal_non_transformées)^2)) # test de white, variance constante

plot(fitted(model_normal_non_transformées),residuals(model_normal_non_transformées,type="pearson"),
     xlab="valeurs prédites", ylab="résidus de pearson",
     main="résidus de pearson vs valeurs prédites")

vif(model_normal_non_transformées)

qqnorm(residuals(model_normal_non_transformées)) #normalité respectée 
qqline(residuals(model_normal_non_transformées))
hist(residuals(model_normal_non_transformées), breaks=30,
     main = "Distribution",
     xlab="Résidus")
shapiro.test(residuals(model_normal_non_transformées)) #si pvalue < 0,05 ce n'est pas normal

sjPlot::plot_model(model_normal_non_transformées, type = "pred",terms= ("NH4"), title = "Effets ammonium  sur l'I2M2")
sjPlot::plot_model(model_normal_non_transformées, type = "pred",terms= ("DBO5"), title = "Effets DBO5  sur l'I2M2")
sjPlot::plot_model(model_normal_non_transformées, type = "pred",terms= ("NO3"), title = "Effets des nitrates  sur l'I2M2")
sjPlot::plot_model(model_normal_non_transformées, type = "pred",terms= ("Ptot"), title = "Effets de Ptot  sur l'I2M2")

plot(model_normal_non_transformées)
```
