---
title: "Graphique stations"
output: html_document
date: "2025-03-28"
---

```{r setup, include=FALSE}
knitr::opts_chunk$set(echo = TRUE)
library(hubeau)
library(dplyr)
library(stringr) #pour str_extract
library(ggplot2)
library(tidyverse)
library(sf)
library(purrr)
library(cowplot)
library(DT)
library(httr)#utiliser POST pour calcul i2m2 à partir du SEEE
library(trend)
library(ggrepel)
library(mapview)

source(file='Fonctions_unitaires_appel_API.R')
source(file = "mk_st_by_group.R")
source(file = "Mann_kendall_div.r")
source(file = "Seee_to_df.R")
source(file = "Calcule_I2M2_métriques.R")

```

## nom du graphe


```{r donneesminv}


#################################################################################
#                       import des métriques I2M2                               #
#################################################################################

dep <- c('22','29','35','56') # choix des numéros de département

## I2M2 et métriques
##l'interrogation de l'API est couteuse
# aussi , on le fait une fois et on enregistre les donnees dans le fichier Multi_indice_minv
if (file.exists("../Data/Multi_indice_minv.Rdata"))
{
  load("../Data/Multi_indice_minv_all.Rdata")
} else
{
   Multi_indice_minv <- map_df(dep,f_get_minv_departement)%>%
    mutate(annee=year(date_prelevement)) %>%
    select("code_station_hydrobio","code_qualification","libelle_qualification","libelle_indice","libelle_station_hydrobio","date_prelevement","code_indice","resultat_indice","latitude","longitude","code_departement","annee") %>% 
    arrange(code_station_hydrobio,annee)
  
  save(Multi_indice_minv,file="../Data/Multi_indice_minv_all.Rdata")
}

## rajout des résultats de l'année (non qualifiés)
#on checke avant si on a de la données dans Fichier_SEEE/
Liste_fichiers <-  list.files("../Fichiers_SEEE/",pattern="*.txt")
if (length(Liste_fichiers!=0)){
  data_entree <- Seee_to_df("../Fichiers_SEEE/")
  donnees_metriques_complementaires <- calcule_SEEE_I2M2(data_entree) %>% 
    rename(code_station_hydrobio=CODE_STATION) %>%
    rename(code_indice=CODE_PAR) %>% 
    rename(resultat_indice=RESULTAT) %>% 
    filter(!is.na(resultat_indice)) %>% select(2,3,4,6) %>% 
    rename(date_prelevement=DATE) %>% 
    mutate(annee=str_sub(date_prelevement,start=7,end=10))#le sul moyen que j'ai trouvé pour recupérer l'année !
    Stations <- select(Multi_indice_minv,code_station_hydrobio,libelle_station_hydrobio,latitude,longitude,code_departement)%>%
      unique()
  
      donnees_metriques_complementaires <- left_join(donnees_metriques_complementaires,Stations,by='code_station_hydrobio') %>% 
        select(1,6,2,3,4,7,8,9,5)
      #on amende le DF initial
      Multi_indice_minv <- rbind(Multi_indice_minv,donnees_metriques_complementaires) %>%   arrange(code_station_hydrobio,annee)
}else {
  print ("pas de données complémentaires trouvées dans le dossier Data")
}
comptemulti <- count(Multi_indice_minv,code_station_hydrobio,code_indice) %>%  filter(n>5) %>% filter(code_indice==7613) %>%   select("code_station_hydrobio")
Non_retenu <- count(Multi_indice_minv,code_station_hydrobio,code_indice,libelle_station_hydrobio) %>%  filter(n<=3) %>% filter(code_indice==7613) %>% select("code_station_hydrobio","libelle_station_hydrobio","n") %>% rename("Nb prélèvements"=n)
datatable(Non_retenu,class = 'cell-border stripe',options =
            list( iDisplayLength=10,
                  bLengthChange=TRUE,                       
                  bFilter=TRUE ,                                   
                  bInfo=TRUE,
                  rowid = FALSE,
                  autoWidth = FALSE,
                  ordering = TRUE,
                  scrollX = TRUE,
                  borders = TRUE,
                  columnDefs = list(list(className = 'dt-center', targets ="_all"))
            ),rownames=FALSE#enlever le numero des lignes
)


#Stations_a_garder <- unique(comptemulti$code_station_hydrobio)
Multi_indice_minv_s <- filter(Multi_indice_minv,Multi_indice_minv$code_station_hydrobio%in%comptemulti$code_station_hydrobio) %>% arrange(code_station_hydrobio,annee) #normalement la tri est deja fait plus haut mais je me méfie !

#----Obtention du jeu de données sur lequel on va travailler

#On nettoie le jeu de donnée on ne garde seulement que les indices qui nous intéresse
clean_minv<-filter(Multi_indice_minv_s,code_indice  %in% c('8058','8054','8056','8055','8057','7613'))



```
```{r graphique, fig.height=80}
#Préparation des données : présence/absence
data_presence <- clean_minv %>%
  filter(libelle_indice == "Indice Invertébrés Multimétrique (I2M2)") %>%
  group_by(code_station_hydrobio, annee) %>%
  summarise(presence = ifelse(n() > 0, 1, 0), .groups = "drop") # 1 si données, 0 sinon

#On joint les libellés des stations au dataframe
data_presence_complet <- data_presence %>%
  left_join(
    clean_minv %>%
      select(code_station_hydrobio, libelle_station_hydrobio) %>%
      distinct(),
    by = "code_station_hydrobio"
  )

#Création du graphique
ggplot(data_presence_complet,
       aes(
         x = as.factor(annee),
         y = factor(libelle_station_hydrobio),
         fill = as.factor(presence)
       )) +
  geom_tile(
    color = "black",
    size = 0.1
  ) +
  scale_fill_manual(values = c("0" = "grey", "1" = "blue"), name = "Présence") +
  labs(title = "Présence des données I2M2 par station et par année",
       x = "Année",
       y = "Station") +
  theme_minimal(base_size = 146) +
  theme_light(base_size = 5) +
  theme(
    panel.grid.major = element_line(color = "#ffffff", size = 0.1),
    panel.grid.minor = element_line(color = "#ffffff", size=0.1),
    panel.background = element_rect(fill = "red"),
    legend.position = "bottom"
  ) +
  scale_y_discrete(guide = guide_axis(n.dodge = 2))
scale_x_discrete(expand = c(0.05, 0.05))


